ACORDAO-COMPLETO-2408813

ACÓRDÃO 1540/2020 ATA 22/2020 - PLENÁRIO

Vistos, relatados e discutidos estes autos de recurso de revisão interposto pelo sr. José Valdi Coutinho contra o Acórdão 6863/2016-TCU-Segunda Câmara,
ACORDAM os Ministros do Tribunal de Contas da União, reunidos em sessão Plenária, ante as razões expostas pelo relator, em:
9.1 conhecer do presente recurso de revisão, com fundamento no art. 35, inciso III, da Lei 8.443/1992;
9.2 dar provimento ao presente recurso em face da existência de nulidade processual relativa à notificação do recorrente, via edital, acerca do conteúdo do Acórdão 6863/2016-TCU-Segunda Câmara;
9.3. tornar nulo o atestado do caráter definitivo do julgado emitido pela unidade técnica de origem, restituindo-se ao recorrente o prazo processual para interposição de recurso de reconsideração ou de outros recursos eventualmente cabíveis em face do Acórdão 6863/2016-TCU-Segunda Câmara; e
9.4. dar ciência desta deliberação ao recorrente, à Procuradoria da República no Estado do Ceará, à Prefeitura Municipal de Independência/CE e ao Ministério do Turismo.

Recurso de revisão interposto contra acórdão que julgou as contas do recorrente irregulares e condenou-o ao pagamento de multa em razão de irregularidades na aplicação de recursos de convênio que tinha por objetivo o apoio à realização do Festival da Juventude  Edição 2009.

3. Interessados/Recorrentes:
3.1. Interessado: Ministério do Turismo (vinculador) (05.457.283/0001-19)
3.2. Recorrente: José Valdi Coutinho (XXX.631.113-XX)

13.1. Ministros presentes: José Mucio Monteiro (Presidente), Walton Alencar Rodrigues, Benjamin Zymler (Relator), Augusto Nardes, Aroldo Cedraz, Raimundo Carreiro, Ana Arraes, Bruno Dantas e Vital do Rêgo.
13.2. Ministros-Substitutos presentes: Marcos Bemquerer Costa, André Luís de Carvalho e Weder de Oliveira.

ACORDAO-COMPLETO-2533423

Acórdão 2669/2022 - Segunda Câmara

Segunda Câmara

BENJAMIN ZYMLER

Ministro-Substituto Marcos Bemquerer Costa

Adoto, como relatório, com alguns ajustes de forma, a instrução lavrada no âmbito da Secretaria de Recursos (Serur) , acostada à peça 57:
"INTRODUÇÃO
Em análise recurso de revisão interposto por José Valdi Coutinho (XXX.631.113-XX) contra o Acórdão 6863/2016-TCU-Segunda Câmara (Rel. Min. Marcos Bemquerer Costa) , sessão de 7/6/2016. A deliberação recorrida apresenta o seguinte teor (peça 13, grifou-se) :
'VISTOS, relatados e discutidos estes autos referentes à Tomada de Contas Especial instaurada pelo Ministério do Turismo em nome do ex-Prefeito de Independência/CE Sr. José Valdi Coutinho, em razão da não aprovação da prestação de contas relativa ao Convênio n. 1.142/2009, que previa o incentivo do turismo na municipalidade, por meio do apoio à realização do "Festival da Juventude - Edição 2009".
ACORDAM os Ministros do Tribunal de Contas da União, reunidos em sessão da 2ª Câmara, ante as razões expostas pelo Relator, em:
9.1 com fundamento nos arts. 1º, inciso I, 16, inciso III, alínea 'c', 19, caput, e 23, inciso III, da Lei n. 8.443/1992, julgar irregulares as contas do Sr. José Valdi Coutinho, condenando-o ao pagamento da quantia de R$ 150.000,00 (cento e cinquenta mil reais) , atualizada monetariamente e acrescida dos juros de mora, calculados a partir de 03/11/2009 até a data da efetiva quitação, nos termos da legislação em vigor, fixando-lhe o prazo de 15 (quinze) dias, a contar do recebimento da notificação, para que comprove, perante o Tribunal (art. 214, inciso III, alínea 'a', do RI/TCU) , o recolhimento da dívida ao Tesouro Nacional, abatendo-se, na execução, os valores eventualmente já satisfeitos, nos termos da Súmula/TCU n. 128;
9.2 aplicar ao responsável retromencionado a multa prevista nos arts. 19, caput, e 57 da Lei n. 8.443/1992, no valor de R$ 20.000,00 (vinte mil reais) , fixando o prazo de 15 (quinze) dias, a contar da notificação, para que comprove, perante o Tribunal (art. 214, inciso III, alínea 'a', do RI/TCU) , o recolhimento da dívida ao Tesouro Nacional, atualizada monetariamente desde a data do presente Acórdão até a data do efetivo recolhimento, se for paga após o vencimento, na forma da legislação em vigor;
9.3 autorizar, caso requerido, nos termos do art. 26 da Lei n. 8.443/1992, o parcelamento das dívidas em até 36 (trinta e seis) parcelas mensais e sucessivas, esclarecendo ao responsável que a falta de pagamento de qualquer parcela importará no vencimento antecipado do saldo devedor (art. 217, § 2º, do RI/TCU) , sem prejuízo das demais medidas legais;
9.4 autorizar, desde logo, a cobrança judicial das dívidas a que se referem os subitens anteriores, caso não atendidas as notificações, nos termos do art. 28, inciso II, da Lei n. 8.443/1992;
9.5 remeter cópia deste Acórdão, acompanhado do Relatório e da Proposta de Deliberação que o sustentam, à Procuradoria da República no Estado do Ceará, com fundamento no art. 16, § 3º, da Lei n. 8.443/1992, bem como ao Ministério do Turismo.'
HISTÓRICO
A presente Tomada de Contas Especial (TCE) foi autuada pelo Ministério do Turismo (MTur) em razão da não aprovação da prestação de contas, devido ao não encaminhamento de documentação complementar exigida, relativa ao Convênio 1.142/2009 (peça 1, p. 63-97) , firmado entre aquela Pasta e a Prefeitura Municipal de Independência/CE. O objeto da avença era incentivar o turismo por meio do apoio à realização do evento 'Festival da Juventude - Edição 2009', conforme Plano de Trabalho aprovado (peça 1, p. 13-17) . O valor total previsto foi de R$ 165.850,00 (R$ 150.000,00 oriundos do concedente e R$ 15.850,00 a título de contrapartida do Município) .
1.1. O histórico encontra-se precisamente sumariado na Proposta de Deliberação do e. Ministro-Substituto Marcos Bemquerer Costa, que guiou o Acórdão 6863/2016-TCU-Segunda Câmara, compensando transcrever o seguinte excerto que mais interessa nesta fase recursal:
'[...] 2. Consoante descrito no Relatório antecedente, após a apresentação da prestação de contas por parte do aludido responsável, o órgão repassador emitiu várias Notas Técnicas de Análise, todas concluindo pela ausência da devida demonstração da aplicação dos valores federais de que tratam os autos, quais sejam, as Notas inseridas à peça 1, de ns. 138/2012 (p. 141-153) , 421/2012 (p. 119-131) e 273/2012 (p. 113-117) , uma vez que vários documentos não haviam sido encaminhados pelo ex-gestor.
3. O responsável deixou de apresentar, então, documentação comprovando: inserções na televisão com VT e em emissoras de rádios AM e FM da região; divulgação do evento em carro de som volante com mídia do evento; aquisição do material promocional (cartaz e camisetas) ; efetiva realização do evento, com a demonstração das apresentações artísticas/musicais; locação de banheiros químicos, de geradores, de equipamentos de iluminação e de palco completo, assim como a locação de som (Line Array EB) , além da contratação de serviços de segurança.
4. O Ministério do Turismo deu ciência à Prefeitura de Independência/CE do teor das Notas Técnicas e da conclusão acerca da reprovação das contas apresentadas, havendo o responsável, em resposta, solicitado o parcelamento dos valores (peça 1, p. 177) . Tal pleito foi deferido no âmbito administrativo, mas, mesmo assim, não houve a restituição dos recursos.
5. Neste Tribunal, o Sr. José Valdi Coutinho foi citado (peça 6) , ante a não comprovação da boa e regular aplicação dos recursos federais, em razão da não apresentação de documentação complementar exigida para a análise da prestação de contas do Convênio 1.142/2009, conforme as Notas Técnicas mencionadas.
6. Após examinar a defesa oferecida pelo responsável, a unidade instrutiva e o Ministério Público junto a este Tribunal, na pessoa do Subprocurador-Geral Lucas Rocha Furtado, à unanimidade, propõem julgar irregulares estas contas, condenar o ex-Prefeito ao pagamento do débito apurado e imputar-lhe a multa prevista no art. 57 da Lei n. 8.443/1992. [...]'
1.2. Prolatado o Acórdão 6863/2016-TCU-Segunda Câmara, sucederam-se os seguintes atos/fatos relevantes para o deslinde das matérias pendentes nestes autos:
1) Ofício 1.516/2016-TCU/SECEX-CE, de 15/6/2016, dirigido ao recorrente no seguinte endereço: Rua Tenente Falcão, 573 - Liberdade, CEP 63.640-000, Independência/CE (peça 18) ;
2) o aviso de recebimento (AR) retornou à unidade técnica remetente sem recebimento no destino e com a anotação de três tentativas de entrega nos dias 24, 27 e 28/6/2016, em horários distintos cada uma, resultando no registro pelos Correios de que o destinatário estivera 'ausente' (peças 22 e 23) ;
3) pesquisa de endereço do recorrente na base de dados da Receita Federal, datada de 11/8/2016, revelando endereçamento idêntico àquele usado para enviar a notificação, qual seja: Rua Tenente Falcão, 573 - Liberdade, CEP 63.640-000, Independência/CE (peça 24) ;
4) na mesma data de 11/8/2016, foi emitida certidão pela unidade técnica de origem informando a devolução da notificação pelos Correios sem recebimento e anotando o seguinte (peça 25) :
'2 - Resultado das pesquisas efetuadas:
2.1. Fontes pesquisadas:
 (x) CPF/CNPJ
 (x) cadastro de pessoas no e-TCU
 (x) decisões do TCU
 (x) internet
 (x) Outros processos existentes no TCU
2.2. Resultado:
 (x) Não foram localizados outros endereços.
3 - Proposta:
 (x) esgotadas as pesquisas efetuadas nas fontes citadas, sem resultado, proponho a realização da comunicação por edital para o senhor José Valdi Coutinho, nos termos do art. 7º, inciso II, c/c art. 3º, inciso IV, da Resolução TCU 170/2004.'
5) publicação do Edital 118/2016-TCU/SECEX-CE no Diário Oficial da União (DOU) , edição 159, de 18/8/2016, notificando o recorrente do teor do acórdão condenatório, ora recorrido (peças 26 e 27) ;
6) em 14/9/2016, é juntado aos autos o Atestado do Caráter Definitivo do Julgado, emitido pela unidade técnica de origem onde, além das informações referentes à notificação por edital, consta o seguinte (peça 29) :
'2. O responsável José Valdi Coutinho (CPF XXX.631.113-XX) , não interpôs recursos, deste modo, esgotou-se o prazo recursal em 02/09/2016. Assim, o Acórdão 6863/2016-TCU-Segunda Câmara, transitou em julgado em 03/09/2016.
3. Atesto, ainda, a inexistência de erros materiais.
4. Certifico que foram feitos os registros no Sistema Cadirreg, em obediência ao disposto no artigo 1º, § 3º, da Resolução-TCU 241/2011, c/c o artigo 32 da Resolução-TCU 191/2006.
5. Assim sendo, autorizo a formalização dos processos de cobrança executiva referente ao responsável acima identificado, nos termos da Resolução-TCU 178/2005, c/c com o artigo 43, inciso V, da Resolução TCU 253/2012, e posterior encaminhamento ao MP/TCU, via Segest/Scbex.'
7) em 23/1/2019, o recorrente requereu cópia dos autos; em 25/1/2019, servidor da unidade técnica de origem, com base em delegações de competência do e. Relator e do titular da unidade, emitiu despacho deferindo o mencionado pedido de cópia (peças 34 e 35) ; na mesma data de 25/1/2019, o sistema e-TCU registra o seguinte andamento: 'cópia integral do processo gerada por Francisco Pantaleão Ferreira [servidor que atuou na unidade técnica de origem] - 1 arquivo zip gerado'; não consta nenhuma outra manifestação a respeito daquele pedido por parte do recorrente (p. ex. reiterando o pedido) .
8) em 22/4/2019, o recorrente formaliza, por meio de procurador constituído, recurso de revisão com pedido de efeito suspensivo (peças 36-39) ;
9) o recurso foi conhecido por meio de despacho do Relator sorteado, e. Min. Benjamin Zymler, 'com fundamento nos arts. 32, inciso III, e 35, inciso III, da Lei 8.443/1992 c/c o art. 288 do RITCU' (peça 44) ;
10) em 12/6/2019, o recorrente interpôs agravo contra o despacho supramencionado alegando, em suma, que Sua Excelência o Relator 'conheceu do então recurso interposto, contudo, sem se manifestar a respeito da atribuição de efeito suspensivo'; pediu atribuição de efeito suspensivo ao recurso de revisão interposto (peça 45) ;
11) na sessão de 26/6/2019, foi prolatado o Acórdão 1465/2019-TCU-Plenário, por meio do qual o Tribunal negou provimento ao agravo (peça 47) , restituindo os autos a esta unidade técnica para instrução de mérito do recurso de revisão;
12) em 6/1/2020, o recorrente foi notificado da decisão por meio do Ofício 15.497/2019-TCU/Seproc, recebido no endereço profissional de sua procuradora, Dra. Joana Alencar Ferreira de Carvalho (OAB/CE 32.043) [peças 53 e 54]; e
13) estando os autos nesta unidade, em 17/1/2020, o recorrente protocoliza petição suscitando 'Questão de Ordem Pública, ante nulidade processual referente a invalidade da notificação deste Manifestante acerca do Acórdão Inicial [6.863/2016-2ª Câmara]'; ao final requer a 'anulação do Acórdão 6.863/2016' e a devolução do prazo recursal para a interposição de recurso de reconsideração (peça 56) .
EXAME DE ADMISSIBILIDADE
O recurso em exame foi conhecido pelo Relator sorteado, e. Ministro Benjamin Zymler, sem atribuição de efeitos suspensivos, conforme se depreende do despacho decisório e do Acórdão 1465/2019-TCU-Plenário (peças 44 e 49) .
EXAME DE MÉRITO
Delimitação do recurso
Constitui objeto da presente instrução avaliar se:
I) há ou não fundamentos para reconhecer a invalidade da notificação do recorrente quanto ao Acórdão 6863/2016-TCU-Segunda Câmara, com a consequente devolução de prazo para hipotética interposição dos recursos cabíveis contra referida decisão (questão preliminar) ;
II) há ou não fundamentos para elidir total ou parcialmente o débito imputado ao recorrente;
III) há ou não fundamentos para alterar o julgamento pela irregularidade destas contas especiais; e
IV) há ou não fundamentos para afastar a multa aplicada ao recorrente, ou reduzir-lhe o valor.
Dos pressupostos para a validade da citação por edital ante o contexto dos autos
O recorrente alega a invalidade de sua notificação quanto ao Acórdão 6863/2016-TCU-Segunda Câmara por meio de argumentos/documentos que podem ser assim sintetizados:
i) ser cabível aduzir questão de ordem pública em qualquer momento processual, podendo o julgador se manifestar a respeito, de ofício, independentemente de provocação das partes; alude ao Regimento Interno do TCU (RITCU) , arts. 174 e 175; junta precedentes do TCU, de outros tribunais de contas e do Poder Judiciário;
ii) sustenta que, 'conforme se comprova a partir da juntada aos autos de diversas contas de energia elétrica em nome do Interessado e a partir da declaração anexada aos autos exarada pela Sede dos Correios do município de Independência, este possuía plena ciência de que aquele possuía outro endereço'; 
iii) 'a SECEX procedeu única e exclusivamente pesquisa no cadastro da Receita Federal e nos cadastros do TCU (peças 24 e 25) , tendo encontrado o mesmo endereço anterior, havendo decidido, então, por realizar a notificação por edital de forma totalmente equivocada, sem sequer buscar realizar a notificação novamente'; acresce que, 'se o interessado não se encontrava em local desconhecido, mas apenas estava ausente, se mostraria imprescindível pelo menos uma segunda tentativa de notificação naquele endereço por parte da SECEX ou a realização de pesquisas nos cadastros de outros órgãos';
iv) o local de sua residência seria no imóvel que nomina de 'Fazenda Realeza', 'pois, quando este fora oficiado pelo Tribunal Regional Eleitoral do Ceará para ser diplomado como Prefeito de Independência, o fora neste endereço (doc. em anexo) , bem como colacionamos ainda aos autos DOIS mandados de citação/intimação expedidos pelo Tribunal de Justiça do Estado do Ceará a este interessado, os quais também constam o mencionado endereço como sendo o do interessado E NÃO O ENDERECO UTILIZADO PELA SECEX'; assim, segundo alega, 'é evidente que, nos cadastros de DIVERSOS órgãos, constava o endereço correto deste Manifestante, dentre eles o Tribunal Regional Eleitoral do Ceará, o Tribunal de Justiça do Ceará e os próprios Correios';
v) sustenta ser 'evidente o erro de procedimento na citação deste Manifestante, visto que este não encontrava-se em local incerto ou desconhecido, mas apenas ausente do endereço para o qual fora encaminhada a carta de notificação exatamente porque o endereço deste é na Fazenda Realeza, consoante amplamente comprovado', pois 'o procedimento de notificação deste Manifestante acerca do [Acórdão 6.863/2016] não levou em consideração as normas existentes, seja o [RITCU], a Lei Orgânica do TCU, a Resolução 170/04 do TCU, [...] e nem tão pouco se atentou ao entendimento jurisprudencial consolidado deste Egrégio Tribunal acerca da excepcionalidade da realização da citação por edital'; assim, conclui 'porque após apenas uma única tentativa de notificação da Parte a Secretaria procedeu de imediato com a realização de notificação editalícia sem que o interessado se encontrasse em local desconhecido ou incerto, tendo em vista que a carta com aviso de recebimento retornou com a informação de ausente e jamais de que este Manifestante teria se mudado ou encontrar-se-ia em local desconhecido';
vi) invoca normas regentes da matéria no âmbito do TCU: Lei 8.443/1992, RITCU e Resolução TCU 170/2004 (art. 3º, inciso IV, e § 2º, art. 6º, art. 7º) ; alega que a unidade técnica de origem não teria adotado os procedimentos previstos na Resolução TCU 170/2004 antes de promover a notificação por edital, 'tendo em vista que não solicitou auxilio à unidade jurisdicionada ou órgão de controle interno ao qual esteja vinculado o destinatário ou o processo, não buscou a colaboração à secretaria do TCU na unidade federativa que reside o interessado (estado do Ceará) e não solicitou a colaboração dos órgãos de controle externo estaduais'; a unidade técnica teria pesquisado apenas o cadastro da Receita Federal e do próprio TCU; acresce que era Prefeito e seria notório possuir cadastros nos tribunais e cartório local da Justiça Eleitoral;
vii) alude que a jurisprudência do TCU seria pacífica quanto à 'necessidade de se buscar outros meios de localização do endereço do interessado antes de se realizar a citação ficta, dentre eles a busca em cadastros de órgãos públicos, de concessionárias de serviços públicos e até mesmo em redes sociais, de modo que não é suficiente que sejam feitas apenas pesquisas no cadastro do TCU e na Receita Federal, sendo a citação por edital medida excepcionalíssima'; cita e transcreve precedentes do TCU para corroborar sua tese; acresce manifestação do i. Subprocurador-Geral Paulo Soares Bugarin nos autos do TC Processo 026.757/2014-1 também no mesmo sentido;
vii) colaciona precedentes do Superior Tribunal de Justiça (STJ) sobre a matéria;
viii) junta a seguinte documentação anexa à petição em análise (peça 56, p. 21-35) :
viii.1) declaração assinada por Marcos Aurélio de Souza Domingos (XXX.080.573-XX) , que se qualifica como funcionário dos Correios no Município de Independência/CE; do referido documento consta o seguinte: 'DECLARO [...] que JOSÉ VALDI COUTINHO, [...], atualmente prefeito municipal, [...] tem domicílio e residência nos seguintes endereços: Rua Tenente Falcão, n° 573, bairro Liberdade, Cep: 63.640-000 e na Fazenda Realeza, Município de Independência/CE'; e 'que José Valdi Coutinho, por ser engenheiro agrônomo e não estando exercendo o cargo de prefeito no município de Independência/CE, todas as correspondências e intimações são direcionadas a Fazenda Realeza, neste Município'; a declaração é datada de 6/1/2020;
viii.2) Ofício 131/2016-39ª ZE/TRE/CE, datado de 7/11/2016, dirigido ao recorrente, na condição de 'Candidato eleito - Eleições de 2016', pelo Cartório da 39ª Zona Eleitoral (Tribunal Regional Eleitoral do Ceará) no seguinte endereço: 'Fazenda Realeza - Zona Rural de Independência/CE';
viii.3) Mandado de Citação/Pagamento, datado de 18/3/2004, emitido pela Vara Única da Comarca de Independência/CE (Poder Judiciário do Estado do Ceará) , onde consta que o recorrente era 'residente na Fazenda Realeza, neste município';
viii.4) Mandado de Intimação, datado de 9/12/2016, emitido pela Vara Única da Comarca de Independência/CE (Poder Judiciário do Estado do Ceará) , onde consta que o recorrente era 'engenheiro agrônomo, residente na Fazenda Realeza, Distrito de Iapi, Zona Rural deste Município'; e
viii.5) boleto emitido pela concessionária de energia elétrica (Coelce) , referente aos meses de janeiro, fevereiro, março, abril, maio, junho, agosto, setembro, outubro e novembro/2016, em nome do recorrente, onde é possível ler 'Rota 29 38023 01 638000-5, FZ REALEZA 00000, IAPI, INDEPENDÊNCIA, 63640000, Medidor 1692171, 04-RURAL TRIFASICO, RG/CPF/CNPJ: XXX.631113-XX'.
1.3. Ao final, formula os seguintes pedidos: a) anulação do Acórdão 6863/2016-TCU-Segunda Câmara, 'em razão da nulidade da notificação por edital' do recorrente; e b) devolução de prazo recursal 'para a interposição de recurso de reconsideração'.
Análise
Há fundamentos para reconhecer a nulidade da notificação questionada por meio da petição de peça 56, mas não há fundamentos para devolver o prazo recursal pleiteado pelo recorrente. 
Com respeito à validade do ato decisório em si (Acórdão 6863/2016-TCU-Segunda Câmara) , o recorrente não levanta nenhum vício em ato ou fato processual - prévio, concomitante ou posterior - concernente à sua prolação que pudesse fundamentar sua anulação. Também não sobressai dos autos informação que autorize o e. Colegiado julgador reconhecer, de ofício, falha procedimental insanável ensejadora de eventual nulidade. Nesse contexto, segundo o que consta dos autos até o momento, não há fundamentos para deferir o pedido de anulação do Acórdão 6863/2016-TCU-Segunda Câmara.
Quanto à notificação posterior do recorrente quanto ao Acórdão condenatório, convém observar a cadeia normativa que disciplina a matéria das comunicações processuais no âmbito do TCU (grifou-se) :
Lei 8.443/1992:
'Art. 22. A citação, a audiência, a comunicação de diligência ou a notificação far-se-á:
I - mediante ciência do responsável ou do interessado, na forma estabelecida no Regimento Interno;
II - pelo correio, mediante carta registrada, com aviso de recebimento;
III - por edital publicado no Diário Oficial da União quando o seu destinatário não for localizado.
Parágrafo único. A comunicação de rejeição dos fundamentos da defesa ou das razões de justificativa será transmitida ao responsável ou interessado, na forma prevista neste artigo.'
'Art. 25. O responsável será notificado para, no prazo estabelecido no Regimento Interno, efetuar e comprovar o recolhimento da dívida a que se refere o art. 19 e seu parágrafo único desta Lei.
Parágrafo único. A notificação será feita na forma prevista no art. 22 desta Lei.'
Regimento Interno/TCU:
'Art. 179. A citação, a audiência ou a notificação, bem como a comunicação de diligência e de rejeição de alegações de defesa, far-se-ão:
I - mediante ciência da parte, efetivada por servidor designado, por meio eletrônico, fac-símile, telegrama ou qualquer outra forma, desde que fique confirmada inequivocamente a entrega da comunicação ao destinatário;
II - mediante carta registrada, com aviso de recebimento que comprove a entrega no endereço do destinatário;
III - por edital publicado nos órgãos oficiais, quando o seu destinatário não for localizado.
§ 1º A citação, a audiência, a comunicação de diligência ou a notificação determinada, conforme o caso, pelo relator, pelo Presidente, pelas câmaras ou pelo Plenário será expedida pela unidade técnica competente da Secretaria do Tribunal. [...]
§ 5º Ato normativo próprio do Tribunal disciplinará a elaboração, a expedição e o controle de entrega das comunicações.
§ 6º Estão abrangidas no conceito de audiência as comunicações processuais da oitiva prevista no art. 250, inciso V, e no conceito de notificação, todas as comunicações processuais não caracterizadas por citação, audiência ou diligência.
§ 7º Quando a parte for representada por advogado, a comunicação deve ser dirigida ao representante legalmente constituído nos autos. [...]'
Resolução-TCU 170/2004 (Dispõe sobre a elaboração e a expedição das comunicações processuais emitidas pelo Tribunal de Contas da União) :
'Art. 3º As comunicações serão encaminhadas aos seus destinatários por meio de: [...]
IV - edital publicado no Diário Oficial da União, quando o seu destinatário não for localizado, nas hipóteses em que seja necessário o exercício de defesa. [...]
§ 2º Considera-se não localizado, para os fins do que dispõe o inciso IV deste artigo, o destinatário que estiver em lugar ignorado, incerto ou inacessível. [...]'
'Art. 6º Na hipótese de os Correios informarem que o destinatário: [...]
II - mudou-se, é desconhecido ou que o endereço é insuficiente, caberá à unidade remetente adotar uma ou mais das seguintes providências:
a)  consulta a outros cadastros mantidos por instituições públicas ou privadas que possam oferecer subsídios à obtenção do endereço do destinatário, fazendo juntar aos autos documentação ou informação comprobatória do resultado da consulta;
b)  solicitação de auxílio à unidade jurisdicionada ou órgão de controle interno ao qual esteja vinculado o destinatário ou o processo;
c)  solicitação de colaboração à secretaria do Tribunal na unidade da federação em que se supõe residir o destinatário;
d)  solicitação de colaboração dos órgãos de controle externo estaduais.'
'Art. 7º Esgotadas as medidas previstas nos artigos 5º e 6º, conforme o caso, a unidade remetente:
I - renovará a comunicação quando identificado o inventariante, ou os sucessores, ou o novo endereço do responsável;
II - aplicará, desde logo, o disposto no inciso IV do artigo 3º, caso não seja possível confirmar a entrega da comunicação no endereço do destinatário.'
1.4. Na esteira de tais normativos, especialmente atento à extensão do termo 'não localizado', para fins de comunicação por edital, como sendo 'o destinatário que estiver em lugar ignorado, incerto ou inacessível', o TCU consolidou jurisprudência no sentido de ser medida excepcional a comunicação pela via editalícia. O posicionamento da Corte é de que, no caso de restar eventualmente frustrada a primeira tentativa postal realizada com base em endereço constante da base de dados da Receita Federal, a unidade técnica responsável deve envidar esforços adicionais no sentido de obter outro endereço válido do responsável. Deve também juntar aos autos prova de que tal esforço foi concretamente efetivado (p. ex. respostas formais de órgãos/entidades diligenciados ou telas de pesquisas com resultado negativo) . Nesse sentido, vejam-se os seguintes precedentes colhidos dentre muitos (enunciados da Diretoria de Jurisprudência/TCU) :
'A não localização do responsável no endereço constante do Cadastro de Pessoas Físicas da Receita Federal (CPF) não é capaz de gerar, por si só, a presunção de que a pessoa se encontra em lugar desconhecido e incerto para justificar a notificação por edital em processo do TCU. Devem ser realizados outros procedimentos que permitam a conclusão de que foram efetuados significativos esforços para localizar o responsável, a exemplo de pesquisas junto a cadastros de órgãos públicos (ex. departamento de trânsito) ou concessionárias de serviços públicos (ex. empresas de telefonia e de fornecimento de energia elétrica) , ou mesmo pesquisas na internet, incluindo redes sociais.' (Acórdão 1323/2016-TCU-Plenário, Rel. Min. Benjamin Zymler) .
'É nula a notificação por edital adotada sem antes estarem esgotadas as medidas possíveis para a efetivação da comunicação processual. A notificação por edital é procedimento excepcional, porquanto apenas se presume que o responsável teve ciência dos termos da ação movida a seu desfavor, e somente deve ser adotada quando o destinatário não puder ser encontrado, por se encontrar em lugar ignorado, incerto ou inacessível.' (Acórdão 4181/2017-TCU-Segunda Câmara, Rel. Min. Aroldo Cedraz) .
'Antes de promover a citação por edital, o TCU, para assegurar a ampla defesa, deve buscar ao máximo outros meios possíveis para localizar e citar o responsável, nos limites da razoabilidade, a exemplo das medidas previstas no art. 6.º, inciso II, da Resolução-TCU 170/2004, fazendo juntar aos autos documentação ou informação comprobatória dos diferentes meios experimentados que restaram frustrados, como também da impossibilidade em localizá-lo, demonstrando, quando for o caso, que ele está em lugar ignorado, incerto ou inacessível, procedimento que deve ser adotado mesmo quando for lançada pelos Correios a informação 'não procurado' no cartão de aviso de recebimento da comunicação processual remetida ao responsável.' (Acórdão 4851/2017-TCU-Primeira Câmara, Rel. Min. Augusto Sherman) .
'A não localização do responsável no endereço constante da base de contribuintes da Receita Federal (CPF) não é suficiente para considerar que o destinatário está em local incerto e não sabido, a fim de ensejar a citação por edital, medida excepcional condicionada à demonstração de que foram adotados outros meios possíveis de localização da parte'. (Acórdão 1645/2016-TCU-Plenário, Rel. Min. Augusto Nardes) .
1.5. O recorrente, à época, não era representado por procurador constituído nos autos, portanto, a notificação deveria ser dirigida pessoalmente a ele próprio (RITCU, art. 179, § 7º) .
1.6. Observa-se que as tentativas frustradas da primeira notificação postal se deram nos dias 24, 27 e 28/6/2016. Nos autos, foi juntada comprovação apenas de nova pesquisa de endereço na mesma base de dados utilizada inicialmente (Receita Federal) . Além disso, uma certidão emitida por servidor da unidade técnica alegando ter pesquisado também cadastros internos do próprio TCU e, genericamente, a internet. O edital foi publicado em agosto/2016 (peças 22 a 27) . 	
1.7. Convém observar, primeiramente, que o 'AR' devolvido pelos Correios indica apenas 'ausente'. Não foi assinalada opção 'mudou-se' ou 'não procurado' ou 'não existe o número' ou 'desconhecido' ou 'endereço insuficiente' ou 'outros'. Apenas não havia alguém no endereço capaz de receber a correspondência, segundo avaliação do agente postal. Ante tal informação, a medida prudente a ser adotada seria proceder nova tentativa postal no mesmo endereço alguns dias depois, pois o responsável poderia simplesmente estar em viagem com sua família. Após a repetição espaçada de alguns dias, caso novamente infrutífera, ainda assim teria de se proceder às pesquisas adicionais em fontes alternativas (diversas da Receita Federal e do próprio TCU) , como manda a Resolução TCU 170/2004 e orientam os precedentes antes citados.
1.8. Por outro lado, o recorrente junta documentos aptos a comprovar, inequivocamente, que, na mesma época, possuía outro domicílio válido, na zona rural do município de Independência/CE (imóvel denominado 'Fazenda Realeza') : (i) contas de energia elétrica rural de todo o ano de 2016 emitidas em seu nome e (ii) comunicações realizadas pelo Poder Judiciário também naquele ano de 2016 (antes e depois das datas em que a unidade técnica do TCU deveria ter pesquisado alternativas) . Portanto, está evidenciado que, caso houvesse diligenciado a concessionária de energia elétrica, ou ao Poder Judiciário, inclusive da própria União (Eleitoral) , a unidade técnica lograria êxito em obter endereço alternativo válido para efetivar notificação postal ou, em caso de nova frustração no segundo endereço, respaldar juridicamente a comunicação por edital.
1.9. Nesse quadro, não havendo nos autos demonstração de que a unidade técnica de origem efetuou 'significativos esforços para localizar o responsável, a exemplo de pesquisas junto a cadastros de órgãos públicos (ex. departamento de trânsito) ou concessionárias de serviços públicos (ex. empresas de telefonia e de fornecimento de energia elétrica) ' (Acórdão 1323/2016-TCU-Plenário, Rel. Min. Benjamin Zymler) antes de precipitar comunicação pela via excepcionalíssima do edital, reputa-se inválida a dita notificação do recorrente quanto ao Acórdão 6863/2016-TCU-Segunda Câmara - Diário Oficial da União de 18/8/2016 (peças 22 a 27) . Por consequência, resta prejudicado o 'Atestado de Caráter Definitivo do Julgado' aludindo ao esgotamento do prazo recursal em 2/9/2016 (peça 29) .
Nada obstante, à vista dos atos processuais que se sucederam, tal constatação não deve implicar devolução do prazo recursal conforme pleiteado pelo recorrente (p. ex. para interposição de recursos cabíveis, à época, contra o acórdão condenatório, com os efeitos deles decorrentes) .
1.10. É preciso atentar para a norma inserta no art. 183 do RITCU, verbis (grifou-se) :
'Art. 183. Os prazos referidos neste Regimento contam-se dia a dia, a partir da data:
I - do recebimento pela parte: [...]
d) da notificação;
II - constante de documento que comprove a ciência da parte;
III - da publicação nos órgãos oficiais, quando a parte não for localizada; [...].'
1.11. A notificação do recorrente feita por edital não se afigura válida, como antes demonstrado. Entretanto, constam dos autos elementos que permitem inferir com segurança que o a parte teve ciência de tudo quanto constava dos autos, inclusive e especialmente, da decisão condenatória ora impugnada (Acórdão 6863/2016-TCU-Segunda Câmara) , em 25/1/2019. Isso porque pediu cópia integral dos autos e nesta data lhe foi deferido o pedido pela unidade técnica responsável e, ato contínuo, foi gerada cópia integral digital dos autos por servidor da unidade. Ainda que não conste dos autos o termo assinado de recebimento da cópia pelo recorrente, a sequência de atos e a ausência de novas manifestações suas a respeito (p. ex. reiteração do pedido) faz presumir, com relativa segurança, que tenha sido satisfeito o pleito naquela data (peças 34 e 35 e histórico processual no sistema e-TCU) . 
1.12. Mas, ainda que se cogite hipótese diversa, o Tribunal pode, em parcimoniosa interpretação benéfica ao responsável, adotar a data de 22/4/2019, quando o recorrente interpôs recurso de revisão, com articulada argumentação de defesa, referindo-se detalhadamente aos elementos que fundamentaram a decisão. Nesta data, inequivocamente, o recorrente tinha (ou teve) ciência da nulidade aventada porque compareceu formalmente aos autos (RITCU, art. 179, § 4º, mutatis mutandis) . Naquela ocasião, o recorrente poderia e deveria ter interposto o próprio recurso ordinário cujo manejo entendesse indevidamente suprimido (recurso de reconsideração) , arguindo a nulidade da notificação como matéria preliminar (CPC, art. 272, §§ 6º e 8º) . Posteriormente, em 10/6/2019, manifestou-se novamente nos autos, por meio do recurso de agravo. Desde sua ciência do Acórdão recorrido (cópia dos autos ou comparecimento espontâneo) , em nenhum desses atos processuais formalizados suscitou a nulidade da notificação ou pleiteou devolução do prazo recursal. Apenas em petição de 17/1/2020, meses após duas manifestações formais, ergue a falha procedimental para tentar tornar atrás a marcha processual em seu benefício (peça 56) .
1.13. Recorre-se ao RITCU, art. 172, § parágrafo único, em leitura conjunta com o CPC (arts. 15 e 278) :
'Art. 278. A nulidade dos atos deve ser alegada na primeira oportunidade em que couber à parte falar nos autos, sob pena de preclusão.
Parágrafo único. Não se aplica o disposto no caput às nulidades que o juiz deva decretar de ofício, nem prevalece a preclusão provando a parte legítimo impedimento.'
1.14. Tem sido rechaçada a estratégia de, mesmo já tendo ciência de nulidade (inclusive a absoluta) , a parte permanecer silente, não a suscitando na primeira oportunidade de falar nos autos e a reservando para ser alegada em momento posterior, que lhe seja mais oportuno ou útil. A prática enseja o transcurso processual cujo retrocesso posterior (por causa anteriormente conhecida) gera inegável prejuízo aos demais envolvidos e à própria sociedade, que custeia a máquina pública onde tramita o feito. A lógica de fundo em vedar tal comportamento encontra respaldo no princípio da boa-fé processual (CPC, art. 5º) . 
1.15. A jurisprudência do STJ é repleta de precedentes nesse sentido de refutar a cognominada 'nulidade de algibeira' ou 'nulidade de bolso', dentre os quais colacionam-se os seguintes para ilustrar (grifou-se) :
'CIVIL. PROCESSUAL CIVIL. [...] AUSÊNCIA DE INTIMAÇÃO. NULIDADE ABSOLUTA [...]. ARGUIÇÃO DA NULIDADE SOMENTE APÓS RESULTADO DESFAVORÁVEL NO PROCESSO. CONFIGURAÇÃO DE NULIDADE DE ALGIBEIRA. VIOLAÇÃO DO PRINCÍPIO DA BOA-FÉ PROCESSUAL. INCIDÊNCIA EM NULIDADES ABSOLUTAS. POSSIBILIDADE. 1- Ação proposta em 07/03/2007. [...]. 5- A suscitação tardia da nulidade, somente após a ciência de resultado de mérito desfavorável e quando óbvia a ciência do referido vício muito anteriormente à arguição, configura a chamada nulidade de algibeira, manobra processual que não se coaduna com a boa-fé processual e que é rechaçada pelo Superior Tribunal de Justiça inclusive nas hipóteses de nulidade absoluta. Precedentes. 6- Recurso especial conhecido e desprovido'. (REsp 1714163/SP, Rel. Ministra Nancy Andrighi, Terceira Turma, julgado em 24/09/2019, DJe 26/09/2019) .
'AGRAVO INTERNO NO AGRAVO EM RECURSO ESPECIAL. [...] ALEGAÇÃO DE NULIDADE DA INTIMAÇÃO. "NULIDADE DE ALGIBEIRA". PRECLUSÃO. PRECEDENTES DO STJ. SÚMULA 83. [...]. AGRAVO INTERNO NÃO PROVIDO. 1. A questão trazida pela parte, em que pese seu prévio conhecimento, fora propositadamente omitida e só suscitada no momento tido por conveniente pela mesma, traduzindo-se em estratégia rechaçada por esta Corte Superior ('nulidade de algibeira') . 2. A alegação de nulidade por suposta irregularidade na intimação deve ser suscitada pela parte interessada na primeira oportunidade que tenha para se manifestar nos autos, sob pena de preclusão. Precedentes desta Corte. [...] 4. Agravo interno não provido'. (AgInt no AREsp 1486132/MG, Rel. Ministro Luis Felipe Salomão, Quarta Turma, julgado em 24/09/2019, DJe 30/09/2019) .
'EMBARGOS DE DECLARAÇÃO [...] NO AGRAVO EM RECURSO ESPECIAL. [...]. 'NULIDADE DE ALGIBEIRA'. PRÁTICA NÃO TOLERADA PELA JURISPRUDÊNCIA. QUESTÃO DE ORDEM NÃO ACOLHIDA. EMBARGOS REJEITADOS. [...] 5. A jurisprudência dos Tribunais Superiores não tolera a chamada 'nulidade de algibeira' - aquela que, podendo ser sanada pela insurgência imediata da defesa após ciência do vício, não é alegada, como estratégia, numa perspectiva de melhor conveniência futura. Observe-se que tal atitude não encontra ressonância no sistema jurídico vigente, pautado no princípio da boa-fé processual, que exige lealdade de todos os agentes processuais. 6. Embargos de declaração rejeitados'. (EDcl nos EDcl no AgRg no AREsp 1382353/SP, Rel. Ministro Ribeiro Dantas, Quinta Turma, julgado em 07/05/2019, DJe 13/05/2019) .
'AGRAVO INTERNO NOS EMBARGOS DE DECLARAÇÃO NO AGRAVO EM RECURSO ESPECIAL. [...] NULIDADE ABSOLUTA. [...]. PRECLUSÃO. MANEJO DA CHAMADA 'NULIDADE DE ALGIBEIRA'. IMPOSSIBILIDADE. [...]. 4. A alegação de nulidade por suposta irregularidade na intimação deve ser suscitada pela parte interessada na primeira oportunidade que tenha para se manifestar nos autos, sob pena de preclusão. 5. A questão trazida pela parte, em que pese seu prévio conhecimento, fora propositadamente omitida e só suscitada no momento tido por conveniente pela mesma, traduzindo-se em estratégia rechaçada por esta Corte Superior ('nulidade de algibeira') . 6. Agravo interno a que se nega provimento'. (AgInt nos EDcl no AREsp 539.070/PE, Rel. Ministra Maria Isabel Gallotti, Quarta Turma, julgado em 14/02/2017, DJe 21/02/2017) .
1.16. Assim, uma vez (i) que o recorrente tinha conhecimento da falha processual (provavelmente) desde 25/1/2019 ou, na melhor das hipóteses, seguramente desde 22/4/2019, (ii) que, desde então, postulou formalmente em duas ocasiões sem alegar a aventada nulidade de sua notificação anterior e (iii) que o recorrente também não comprova legítimo impedimento para suscitar anteriormente a dita nulidade, não merece prosperar a arguição tardia, na linha dos precedentes jurisprudenciais citados e do princípio da boa-fé processual. Nesse quadro, deve ser indeferido o pleito de restituição do prazo processual para interposição de recurso de reconsideração (ou de outros recursos hipoteticamente cabíveis a tempo e modo) , porque, na forma do RITCU, art. 183, inciso II, referido lapso temporal começou a fluir validamente desde o dia em que o recorrente teve inequívoca ciência do Acórdão condenatório, seja quando deferido seu pedido e gerada cópia digitalizada dos autos, sem queixa posterior de não recebimento do acervo processual pleiteado (25/1/2019 - peças 34 e 35 e histórico processual no sistema e-TCU) , seja quando compareceu formalmente aos autos por meio de petição recursal (22/4/2019 - peça 36) . 
Dos pressupostos para condenação em débito
Quanto ao mérito das despesas impugnadas, o recorrente alega o seguinte, em síntese (peça 36) :
i) invoca princípio da verdade material para fundamentar aceite, pelo TCU, da documentação alegadamente comprobatória das despesas, ainda que tardiamente apresentada;
ii) sustenta que o município houvera contratado, mediante licitação, a empresa C&N Projetos e Serviços de Construção Ltda. 'para que executasse o objeto do contrato, conforme as especificações contidas no Plano de Trabalho e Termo de Referência';
iii) alega ter sido realizado o evento em questão, 'conforme fotografias, banners e declarações de autoridades locais em anexo';
iv) argumenta que as ressalvas apontadas pelo TCU se tratariam de 'falhas sanáveis, que não possuem por si só, o condão de ensejar a conclusão de inexecução do evento';
v) com respeito às inserções na televisão, alega que a propaganda do evento teria sido realizada na TV Diário (Contrato 38506) , aludindo a comprovante anexo, onde seria possível identificar o evento exibido, duração e programas televisivos nos quais houve a exposição da propaganda.;
vi) com relação divulgação em áudio (rádio e som volante) , sustenta que 'áudio foi confeccionado e divulgado na localidade, conforme se depreende do arquivo de mídia ora anexado aos autos';
vii)  acresce que, 'conforme consta em anexo, os materiais tais como banners, cartaz de divulgação, jornais, inserções de rádio e vídeo institucional foram devidamente adquiridos, bem como, a verba foram efetivamente destinada aos mesmos';
viii) alude a comprovação do que alega com base no 'Relatório de Execução Físico-financeira em anexo, devidamente assinado pela autoridade competente, bem como pelas declarações das autoridades locais que atestam a realização do evento, além das fotografias ora anexadas';
ix) quanto à locação de banheiros químicos, sustenta que foram enviadas à época da prestação de contas e ora anexa-se à presente Defesa, as fotografias que comprovam a contratação dos banheiros químicos para o evento, tudo conforme as especificações do Plano de Trabalho';
x) afirma, ainda, que 'foram locados os geradores e comprovados os gastos com iluminação pública';
xi) alega que 'a empresa C&N Projetos foi contratada pelo poder público para realizar todas as tratativas inerentes ao evento' e que 'a Prefeitura de Independência, através do chefe do Poder Executivo, realizou o pagamento à referida empresa pelos serviços devidamente prestados, conforme se depreende do recibo abaixo e em anexo'; aduz que 'todas as falhas apontadas estão englobadas na prestação de serviços, que por sua vez foram realizadas item a item e devidamente pagos à empresa contratada';
xii) alega, ainda, 'que nos autos da prestação de contas perante o MTur também constam atestados de recebimento, assinados por autoridades locais, que asseguram a escorreita realização do serviço';
xiii) informa que 'saldo remanescente, no importe de R$ 478,25, foi devidamente devolvido à Coordenação Geral de Convênio - CGVC, através da GRU (em anexo) em 18/12/2009';
xiv) alega não ter agido com dolo e que não houve beneficiamento pessoal;
xv) sustenta que só agora trouxe aos autos referida documentação porque não tivera acesso a ela anteriormente;
xv) junta cópia da seguinte documentação:
xv.1) tela do Portal da Transparência (Portal dos Convênios) [peça 37, p. 1-2];
xv.2) imagens de telas aparentemente capturadas de vídeos em execução; é possível identificar imagens de bandas musicais em palcos e aglomeração de público; em algumas telas é possível ler: 'I Festival da Juventude - de 12 a 16 de outubro'; 'Sexta 16 outubro'; 'Forró dos Play's'; 'Swing dos Plays'; 'A partir de 22:30h'; 'Praça da Matriz'; 'Realização - Prefeitura de Independência - construindo um novo amanhã'; 'Ministério do Turismo - Governo Federal [logomarca]'; (peça 37, p. 3-7];
	xv.3) Lei Municipal 234/2008 ('Define a nova estrutura organizacional') [peça 37, p. 8-46 e peça 38, p. 1-31];
	xv.4) Ofício 169/2009-GP/EF, datado de 14/12/2009, assinado pelo recorrente, supostamente encaminhando documentação da prestação de contas ao MTur (peça 38, p. 32) ;
	xv.5) Declaração datada de 20/11/2009, assinada por pessoa identificada como Maria Cacilda Sales, qualificada como Presidente da Diretoria da Fundação Senhor Pires (Independência/CE) ; declaração datada de 14/12/2009, assinada pelo recorrente, à época Prefeito Municipal; e declaração datada de 23/3/2012, assinada por pessoa identificada como Bezaliel Alves Pedrosa, qualificado como Prefeito Municipal (Independência/CE) , ambas atestando a realização do evento (peça 38, p. 36 e peça 39, p. 26 e 38) ;
	xv.6) Formulários-padrão de prestação de contas ao MTur: Relatório de Cumprimento do Objeto, Relação de Pagamentos Efetuados, Relação de Bens Adquiridos, Conciliação Bancária, Relação de Execução da Receita e Despesa (peça 38, p. 38-42) ;
	xv.7) extratos bancários: Banco do Brasil, Agência 1071-5, Conta 15515-2 (PREFEITURA MTU F JUVENTUD) , nos meses 10, 11 e 12/2009 (peça 38, p. 44-46) ;
xv.8) recibo supostamente emitido pela empresa C&N Projetos e Serviços de Construções Ltda. (05.464.863/0001-33) no valor de R$ 165.371,75, datado de 5/11/2009 e referindo-se expressamente à Nota Fiscal 20; no recibo, é possível ler: 'Despesas realizadas com recursos provenientes do MTur Convênio nº 70634/09'; consta selo de autenticação da cópia em cartório datado de 24/11/2009; consta carimbo de 'ateste' assinado por pessoa identificada como Gilson José Vieira Coutinho (Secretário de Cultura e Turismo) [peça 38, p. 48];
xv.9) Nota Fiscal de Prestação de Serviço 020, datada de 5/11/2009, supostamente emitida pela referida empresa C&N Projetos e Serviços de Construções Ltda. (05.464.863/0001-33) , no valor de R$ 165.371,75; no campo discriminação dos serviços, é possível ler o seguinte: 'Prestação de serviços envolvendo infraestrutura de apoio e organização do evento; produção de peças promocionais e atrações, conforme especificações contidas no Edital de Pregão 3/2009 - Sec. de Cultura e Turismo e no Anexo I - Termo de Referência'; também é possível ler no corpo do documento: 'Despesas realizadas com recursos provenientes do MTur Convênio nº 70634/09'; consta selo de autenticação da cópia em cartório datado de 24/11/2009; consta carimbo de 'ateste' assinado por pessoa identificada como Gilson José Vieira Coutinho (Secretário de Cultura e Turismo) [peça 38, p. 49];
xv.10) cheque 850009, da conta bancária antes especificada, no valor de R$ 165.371,75, datado de 5/11/2009, nominativo a C&N Projetos e Serv. De Constr. Ltda. (peça 38, p. 50) ;
xv.11) Certidões negativas emitidas pela Receita Federal e pela Caixa Econômica Federal (FGTS) em nome da empresa antes referenciada, datados de setembro e novembro/2009 (peça 38, p. 52 e peça 39, p. 1-2) ;
xv.12) Contrato 20090323, firmado entre o Município de Independência/CE e a empresa C&N Projetos e Serviços de Construções Ltda. (05.464.863/0001-33) ; objeto: ' (...) prestação de serviços envolvendo infraestrutura de apoio e organização do evento, produção de peças promocionais e atrações, conforme especificações contidas no Edital de Pregão 3/2009 - Secretaria de Cultura e Turismo e no Anexo I - Termo de Referência'; valor: R$ 165.371,75 (peça 39, p. 4-12) ;
xv.13) resultado da homologação onde constam três lotes com valores de R$ 52.635,50, R$ 42.736,25 e R$ 70.000,00, respectivamente; na página seguinte, consta assinatura atribuída ao Secretário de Cultura e Turismo do Município (Gilson José V. Coutinho) [peça 39, p. 13-14];
xv.14) ordem de serviço datada de 8/10/2009 (peça 39, p. 15) , indicando o Pregão 3/2009, a fonte de recursos do MTur - Convênio 706347/2009 e o período de execução de 8 a 30/10/2009;
xv.15) GRU atribuída a devolução de saldo da conta específica do convênio no valor de R$ 478,25, paga em 17/12/2009 por meio de cheque nominativo ao MTur (peça 39, p. 22-23) ;
xv.16) Comprovante de Exibição - Contrato 38506, com timbre da TV Diário Ltda. (Fortaleza/CE) indicando inserções do Título 'Construir - 1º Festival da Juventude de Independência', com duração de 30 segundos (presumidamente) , na grade de programação da emissora nos dias 14, 15 e 16/2009 (peça 39, p. 27) ;
xv.17) relatório fotográfico no qual é possível identificar: 1) palco coberto e equipamentos de som de porte considerável sendo montados; 2) banheiros químicos; 3) cartaz de divulgação afixado onde se lê: 'I Festival da Juventude - 12 a 16 outubro 2009 às 22h30min - Praça da Matriz - Independência/CE' e logomarca das bandas Forró Real, Forró dos Plays e Swing dos Plays, da Prefeitura do Município e do Governo Federal/MTur; 4) fotos a partir do palco mostrando artistas se apresentando, equipamentos de som e iluminação, público abaixo e, ao fundo/lateral, fachada/torre de uma igreja; (peça 39, p. 30-32) ;
xv.18) na aba 'itens não digitalizáveis' do e-TCU, constam dois arquivos de mídia (áudio em formato MP3) com idênticos conteúdo e duração assim nomeados: 1) 'Doc. 06 - INDEPENDENCIA- PREFEITURA_07-10-2009_Volante.mp3'; e 2) 'Doc. 02 - INDEPENDENCIA- PREFEITURA_07-10-2009_Volante.mp3'; duração: 8min29seg; conteúdo: trechos musicais intercalados por inserções de narração por locutor com o seguinte teor: 'Vem aí o I Festival da Juventude de Independência. De 12 a 16 de outubro. Uma semana inteira de acontecimentos culturais para a juventude do município esbanjar alegria e muita descontração. Uma super programação diversa, onde os jovens vão estar antenados com o mundo dos eventos em Independência. Sexta, dia 16, vai ser o grande momento para você vibrar e dançar com as bandas mais tocadas no planeta forró: Forró Real (a banda dos plays) , Forró dos Plays e Swing dos Plays (a batida diferente) . A partir das 10h30 da noite na Praça da Matriz. É pra ficar na história. I Festival da Juventude de Independência - de 12 a 16 de outubro. Venha e traga sua galera. Não fique fora dessa. Uma realização da Prefeitura Municipal de Independência - Construindo um novo amanhã. Apoio: Ministério do Turismo - Governo Federal - Brasil, um país de todos";
xv.19) na aba 'itens não digitalizáveis' do e-TCU, constam dois arquivos de mídia (vídeo em formato WMV) com idênticos conteúdo e duração assim nomeados: 1) 'Doc. 03 - VT FEST JUV INDEPENDENCIA BAIXA RESOL_.wmv'; e 2) 'Doc. 07 - VT FEST JUV INDEPENDENCIA BAIXA RESOL_.wmv'; duração: 0min30seg; conteúdo: trechos musicais com imagens de bandas se apresentando em palcos e público intercaladas por narração de locutor com o seguinte teor: 'Vem aí o I Festival da Juventude de Independência. De 12 a 16 de outubro. Uma super programação diversa, onde os jovens vão estar antenados com o mundo dos eventos em Independência. Sexta, dia 16: Forró Real, Forró dos Plays e Swing dos Plays. A partir das 10h30 da noite na Praça da Matriz. Uma realização da Prefeitura Municipal de Independência. Apoio: Ministério do Turismo - Governo Federal - Brasil - Um país de todos'. Concomitantemente às imagens e à narração, o vídeo mostra as seguintes legendas em forma de texto: 'I Festival da Juventude de Independência. De 12 a 16 de outubro. Censura livre. Uma semana de acontecimentos culturais. Sexta 16 de outubro. Forró Real. Forró dos Plays. Swing dos Plays. Entrada franca. A partir de 22:30h. Praça da Matriz. Realização: Prefeitura Municipal de Independência. Ministério do Turismo. Governo Federal - Brasil - Um país de todos'.
Análise
O recorrente encaminhou a prestação de contas tempestivamente, em dezembro/2009, por meio do Ofício 169/2009-GP/EF. Consta ciência de agente público do MTur datado de 12/1/2010 (peça 1, p. 133-140) . 
1.17. Em fevereiro de 2012, passados mais de dois anos do recebimento da prestação de contas, o MTur formalizou a primeira manifestação a respeito, por meio da Nota Técnica de Análise 138/2012, anotando que não teriam sido apresentados elementos suficientes que permitissem a emissão de parecer técnico conclusivo a respeito do cumprimento do objeto do convênio, sendo necessárias diligências junto ao Convenente (peça 1, p. 141-153) . Os documentos faltantes à época não foram supridos pela Administração Municipal, segundo análise posterior do MTur formalizada por meio da Nota Técnica de Análise 421/2012, de 24/5/2012 (peça 1, p. 119-131) . 
1.18. Em razão daqueles documentos faltantes, o recorrente foi citado para se defender perante o TCU, nos seguintes termos: ' (...) não apresentação de documentação complementar exigida para a análise da prestação de contas do Convênio 1.142/2009 (Siconv 706347) , conforme consta nas notas técnicas 421/2012' (peça 6) .
1.19. O fato de não ter apresentado tais documentos também constituiu a razão principal de decidir do acórdão recorrido (parágrafos 3, 4 e 9 da r. Proposta de Deliberação) .
1.20.  Os documentos podem ser agrupados da seguinte forma, conforme a finalidade principal:
I) divulgação/promoção prévia do evento com indicação do apoio do MTur/Governo Federal;
I.1) inserções na televisão;
I.2) inserções em emissoras de rádios AM e FM da região;
I.3) carro de som volante;
I.4) cartaz;
I.5) camisetas;
II) efetiva realização do evento - fotos das apresentações artísticas/musicais; 
III) equipamentos/serviços acessórios:
III.1) banheiros químicos; 
III.2) iluminação;
III.3) palco completo;
III.4) equipamentos de som;
III.5) geradores de energia;
III.6) segurança;
1.21. Não houve questionamentos quanto à movimentação financeira da conta corrente (cheque nominativo, extratos bancários, conciliação etc) nem à contratação efetuada pelo município, após licitação na modalidade pregão.
Para a adequada apreciação da documentação exigível do gestor, na ausência de legislação específica, o único critério válido é o próprio Termo de Convênio firmado pelo MTur e pelo Município. O Plano de Trabalho anexo ao Termo de Convênio detalhava fases/etapas conforme sumariado na tabela seguinte (peça 1, p. 13-15) :
	Etapa/fase
	Especificação
	Quantidade
	Valor (R$) 

	1
	Cartaz de divulgação do evento, em papel couché 120g, impressão 60x42=4x0 (cores) 
	1.000
	1.800,00

	2
	Divulgação do Evento em Carro de Som Volante com mídia do evento. Dividido em 04 Cidades (Crateús, Novo Oriente, Tauá e Boa Viagem) , 06 horas por dia em cada cidade durante 04 dias.
	96
	2.880,00

	3
	Inserções de 45 segundos em 05 emissoras de Rádios AM e FM da Região com Divulgação do Evento.
	400
	3.600,00

	4
	Inserções na Televisão com VT 30" de Divulgação do Evento
	39
	20.670,00

	5
	01 Show de Banda - Forro dos Plays (16/10/2009) 
	1
	35.000,00

	6
	01 Show de Banda - Forro Real (16/10/2009) 
	1
	35.000,00

	7
	Camisetas com logomarca do evento
	1.000
	14.000,00

	8
	Contratação de seguranças
	100
	7.000,00

	9
	Locação de banheiros químicos
	30
	6.900,00

	10
	Locação de gerador 180 KVA
	2
	7.000,00

	11
	Locação de iluminação completa
	1
	6.000,00

	12
	Locação de palco completo
	1
	17.000,00

	13
	Locação de som Line Array EB
	1
	9.000,00

1.22. No que se relaciona mais concretamente com as fases/etapas do Plano de Trabalho, o Termo de Convênio estabelece na Cláusula Décima Segunda, Parágrafo Segundo - Prestação de Contas a seguinte relação de documentos que o convenente deveria apresentar (peça 1, p. 87) :
'[...] c) cópia do despacho adjudicatório e homologação das licitações realizadas [...];
d) cópia dos termos de contrato firmados com terceiros para a consecução do objeto conveniado e documentação comprobatória de sua execução;
e) comprovação, por meio de fotografia, jornal, vídeo etc, da fixação da logomarca do [MTur] no material promocional [...];
g) emissão de duas declarações atestando a execução do objeto deste convênio, sendo uma da Convenente e a outra de uma autoridade local;
h) cópia do comprovante de veiculação e fotografia com o endereço do anúncio em outdoor, frontlight ou luminoso, se for o caso;
j) cópia do anúncio em vídeos, cd's, dvd's, entre outros, e, ainda comprovante de veiculação dos anúncios em rádios, tv, jornais, revistas ou catálogos, se for o caso;
k) exemplar de cada peça com o termo de recebimento do material e termo de distribuição do material promocional e peças produzidas, quando for o caso; e
l) comprovante da aplicação, na consecução do objeto [...], dos valores arrecadados com a cobrança de ingressos em show e eventos [...];'
1.23. Os elementos que acompanham o recurso de revisão acrescidos àqueles que já constavam dos autos permitem identificar a correlação probatória adiante explicitada quanto aos itens acima. Os documentos relativos ao item 'c' (licitação empreendida pela Prefeitura) encontram-se nos autos, não tendo sequer sido questionados pelo MTur (peça 39, p. 13-14) .
1.24. Os documentos relacionados ao item 'd' (contrato com terceiros) também estão nos autos e, igualmente não foram objeto de questionamento por parte do MTur (peça 39, p. 4-12 e p. 15) . A execução contratual, de um modo geral, também está documentada nos autos pela nota fiscal e pelo recibo, contendo ateste de prestação dos serviços (realização do evento como um todo) e menção expressa ao convênio com o MTur como fonte dos recursos, pagos com cheque nominativo emitido a partir da conta específica (peça 38, p. 48-50) . Entretanto, ante o detalhamento expressamente previsto no Plano de Trabalho e a vinculação da licitação/contrato ao referido plano, os elementos de prova relativos à execução conforme cada uma daquelas fases/etapas merece avaliação pormenorizada.
1.24.1. Relacionada à Etapa 1 (1.000 cartazes de divulgação) consta apenas foto de um único cartaz colado em local que não pode ser identificado, sem informação de endereço nem cópia dos respectivos termos de recebimento e distribuição. A Etapa 7 também diz respeito a material promocional (1.000 camisetas com logomarca do evento) e, da mesma forma, não está amparada por elementos aptos a demonstrar sua efetiva disponibilização, pois sequer uma imagem de alguma das camisetas ou de pessoas trajadas com elas no contexto do evento foi trazida aos autos, tanto menos termos de recebimento e distribuição das peças. Nesse quadro, tais despesas não merecem mesmo ser acatadas como regulares (etapas 1 e 7 c/c item 'k' da Cláusula Décima Segunda antes mencionada) .
1.25. As etapas 2, 3 e 4 consistiam no conjunto de ações para a divulgação do evento. Este quesito está parcialmente demonstrado. A divulgação por meio de som volante em quatro municípios vizinhos (Etapa 2) e de veiculação de chamada em emissoras de rádio e não está comprovada. Consta, nos autos, arquivo de áudio supostamente usado no carro de som volante (arquivos em formato MP3 - itens não digitalizáveis do e-TCU) , mas não há nenhum documento referente a estas formas de publicidade (grade de horários das inserções em rádio ou mesmo imagem/foto de carro de som usado e recibo/nota fiscal dos prestadores desses serviços) . Portanto, quanto a estas etapas específicas do Plano de Trabalho (2 e 3) , não há como acatar como regulares as despesas (item 'j' da multicitada Cláusula Décima Segunda) . Já a etapa 4 (divulgação na TV) encontra-se documentalmente demonstrada nos autos (arquivos em formato WMV - itens não digitalizáveis do e-TCU em conjunto com Comprovante de Exibição com detalhamento de horários de inserção - Contrato 38506 emitido pela TV Diário de Fortaleza/CE - peça 39, p. 27 e 29) . Ali está bem exposto o uso da logomarca do MTur/Governo Federal no vídeo de 30 segundos juntado aos autos, bem assim na locução sonora que integra o mesmo arquivo (arquivos em formato WMV - itens não digitalizáveis do e-TCU) [item 'e' da Cláusula Décima Segunda]. Portanto, naquela que pode ser considerada a divulgação mais abrangente e efetiva para um evento de amplitude regional/local (canal de TV com alcance em todo o Estado) , a marca do MTur foi comprovadamente associada.
1.25.1. Esta circunstância (comprovação de anúncio em canal de TV de amplitude estadual) repercute favoravelmente também para reforçar a presunção de efetiva apresentação das bandas musicais ali anunciadas para toda a população do Estado (etapas 5 e 6 do Plano de Trabalho) . Não seria razoável supor que a Administração Municipal promoveria divulgação de tal amplitude, inclusive no mesmo dia em que se realizaria (16/10/2009) , com hipotética perspectiva de frustração do enorme público potencialmente atraído para os shows, caso os preparativos, já no dia do evento, não estivessem em perfeita ordem. Neste ponto, é preciso atentar para o fato de que o Termo de Convênio firmado em 2009 (Cláusula Décima Segunda) não estabeleceu nenhuma obrigação de fotografia, muito menos com os detalhes de forma apenas posteriormente exigidos pelo MTur em 2012 como requisito para comprovação das apresentações artísticas - foto/filmagem de cada show e/ou material de divulgação pós-evento (publicação em jornais/revistas/televisão) , chegando ao nível de pormenorizar o ângulo de captura das imagens para permitir a identificação 'de elementos caracterizadores do evento' (Nota Técnica 421/2012, peça 1, p. 123) . 
1.25.2. É louvável que o MTur tenha aprimorado seus procedimentos de controle a posteriori e estabelecido requisitos mais rígidos para análise das prestações de contas. Mas tais controles eleitos unilateralmente e posteriormente pelo MTur não podem servir como fundamento para condenar os partícipes de convênios exauridos anos antes. Note-se que as providências exigidas na referida Nota Técnica implicariam custos adicionais ao convenente não dimensionados ou considerados na estruturação financeira do convênio (p. ex. divulgação/repercussão pós evento na mídia) . E não estavam contemplados no cronograma financeiro justamente porque o Termo de Convênio não os previa. Da leitura da Cláusula Décima Segunda, vê-se que aquele, como outros tantos convênios firmados pelo MTur à época (prática administrativa reiterada) , admitiam a prova da execução do evento festivo por mera presunção relativa formada a partir de elementos indiciários, quais sejam: (i) um ou mais contratos regularmente firmados pelo convenente com terceiros cujo (s) objeto (s) correspondesse (m) ao do convênio; (ii) divulgação prévia do evento; e (iii) apenas duas declarações posteriores - próprio convenente e de uma autoridade local - afirmando a realização dos shows. 
1.25.3. Por essa razão, o TCU, atento à lógica do ato jurídico perfeito, flexibiliza o rigor na análise dos elementos trazidos pelos responsáveis como prova da efetiva realização do objeto pactuado quando não especificados prévia e claramente no Termo firmado pelo MTur. Tal postura da Corte de Contas mostra-se especialmente equilibrada no caso de eventos festivos, cuja execução se exaure no próprio momento, impossibilitando a produção de prova posterior em quantidade e qualidade não mencionados por ocasião do pacto. Os seguintes precedentes ilustram essa linha de não exigir posteriormente aquilo que não constava do instrumento formalizado pelas partes (enunciados da Diretoria de Jurisprudência/TCU, grifou-se) :
'Não há amparo legal para se exigir do gestor, como prova da realização de eventos, a apresentação de registros de filmagem ou fotográficos, se tal previsão não constar do termo de convênio.' (Acórdão 6712/2015-TCU-Primeira Câmara, Rel. Min. Bruno Dantas) .
'Nos convênios firmados pelo Ministério do Turismo, não é cabível a responsabilização do gestor pela não apresentação de fotos, filmagens ou material de divulgação como prova da realização de eventos, se tal exigência não constou do termo de convênio.' (Acórdão 2465/2016-TCU-Primeira Câmara, Rel. Min. Augusto Sherman) .
'Não é cabível o julgamento pela irregularidade de contas em virtude da ausência nos autos de documentação comprobatória não exigida no termo de convênio firmado entre as partes'. (Acórdão 3088/2015-TCU-Primeira Câmara, Rel. Min. Benjamin Zymler) .
'Nos convênios firmados pelo Ministério do Turismo, é cabível a condenação do gestor em débito pela não apresentação de fotos, filmagens ou material de divulgação exigidos no termo de convênio como prova da realização de eventos.' (Acórdão 4684/2017-TCU-Primeira Câmara | Relator: Augusto Sherman) .
1.25.4. Recentes inovações legislativas respaldam positivamente e demonstram a atualidade da diretriz interpretativa delineada nos referidos precedentes (Lei de Introdução às Normas do Direito Brasileiro, arts. 23 e 24 c/c Decreto 9.830/2019) .
1.25.5. Assim, em respeito à isonomia entre os jurisdicionados, entende-se possível acatar as despesas relativas às apresentações das atrações artísticas no caso presente. Tomadas em conjunto e no contexto dos autos, as provas juntadas ao recurso em análise abrem margem para elidir parcialmente a condenação em débito. Isto porque, repise-se: 1) material de divulgação televisivo faz presumir que a Administração municipal divulgou amplamente o evento (em canal de TV aberta da Capital do Estado) , inclusive durante o próprio dia em que ocorreria, com detalhada explanação das atrações, datas, horários, endereço, direcionada ao público jovem e o devido destaque ao apoio do MTur, o que reforça a presunção de sua realização concreta; 2) há fotos indicando apresentações artísticas e grande público presente; 3) a fachada da igreja ao fundo das fotos se assemelha em formas e cores às imagens obtidas na internet buscando pelo texto 'Praça da Matriz - Independência/CE', local indicado nos anúncios televisivos; 4) há provas da saída dos recursos da conta específica para a pessoa jurídica contratada, mediante licitação, para operacionalizar todo o evento (cheque nominativo, recibo e nota fiscal com descrição detalhada do evento e indicação da fonte de financiamento - MTur) , o que não foi objetado pelo MTur.
1.25.6. Pelas mesmas razões expostas nos parágrafos precedentes, merecem acatamento as despesas atinentes às etapas 9 (locação de banheiros químicos) , 11 (locação de iluminação) , 12 (locação de palco completo) e 13 (locação de equipamento de som tipo Line Array EB) , pois, nas imagens anexas ao recurso de revisão, é possível identificar a montagem do palco de grandes proporções onde se identifica equipamento de som do tipo especificado já suspenso em torres de metal, banheiros químicos (dois grupos de quatro) e, durante as apresentações artísticas, vê-se público e bandas iluminados (peça 39, p. 30 e 32) .
1.25.7. Ademais, o rigor relativo aos elementos de prova deve ser atenuado a essa altura porque o próprio MTur, além de não realizar fiscalização concomitante, veio a manifestar-se pela primeira vez sobre a prestação de contas apenas em 2012 (evento de 2009) , dirigindo notificações à Administração municipal para, como visto, cobrar documentos sob forma e detalhamento não especificados no próprio termo de convênio que vinculava os partícipes.
1.25.8. Diferentemente, em relação às etapas 8 (contratação de seguranças) e 10 (locação de gerador 180 KVA) , não há indício de que tenham sido disponibilizados ao público presente. 
1.26. Por fim, a exigência do item 'h' (Cláusula décima Segunda) não se aplica, pois o Plano de Trabalho não previu divulgação por outdoor, frontlight ou luminoso. O item 'l' também não se aplicaria ao caso, ao que tudo indica. Assim se presume porque (i) no vídeo veiculado na TV Diário consta legenda em texto de fácil leitura informando 'Entrada Franca'; e (ii) o local indicado e anunciado para realização do evento (praça pública) demandaria isolamento de extenso perímetro com cerca/tapume para viabilizar exibição de ingresso de uma multidão - pessoa por pessoa - em alguns pontos de acesso. Tal estrutura não se afigura plausível em um evento desse porte, especialmente quando anunciado para todo o Estado como gratuito.
1.27. De todo o quadro normativo e probatório vertido nestes autos, há espaço para minorar o débito imputado ao recorrente por meio do Acórdão 6863/2016-TCU-Segunda Câmara, dele abatendo os valores históricos correspondentes às despesas justificadas, relativas às etapas do Plano de Trabalho que podem ser acatadas tomando-se por referência o que constou do Termo de Convênio firmado. Disso resulta o seguinte cálculo:
	Etapa/fase
	Especificação (item de despesa acatado) 
	Valor histórico  (R$) 

	4
	Inserções na Televisão com VT 30" de Divulgação do Evento
	20.670,00

	5
	01 Show de Banda - Forro dos Plays (16/10/2009) 
	35.000,00

	6
	01 Show de Banda - Forro Real (16/10/2009) 
	35.000,00

	9
	Locação de banheiros químicos
	6.900,00

	11
	Locação de iluminação completa
	6.000,00

	12
	Locação de palco completo
	17.000,00

	13
	Locação de som Line Array EB
	9.000,00

	Total de despesas acatadas com o recurso de revisão (A) 
	129.570,00

	Débito imputado por meio do Acórdão 6863/2016-TCU-Segunda Câmara (B) 
	150.000,00

	Débito remanescente (C = B - A) 
	20.430,00

1.28. Assim, remanescem ainda sem lastro probatório mínimo nestes autos despesas especificadas no Plano de Trabalho que somam R$ 20.430,00 em valores históricos (2009) .
Dos pressupostos para o julgamento pela irregularidade das contas
Em atenção ao efeito devolutivo do recurso e aos abrangentes pedidos veiculados nas peças recursais - reforma total do acórdão recorrido -, os argumentos antes sumariados são tomados em seu conjunto para cotejá-los com os fundamentos do julgamento pela irregularidade das contas do recorrente.
Análise
Não há razão para alterar a decisão recorrida quanto ao ponto. 
1.29. As contas foram julgadas irregulares com fundamento na Lei 8.443/1992, art. 16, inciso III, alínea 'c' (dano ao erário decorrente de ato de gestão ilegítimo ao antieconômico) . Conforme análise empreendida em tópico anterior desta instrução, há fundamentos para reduzir o débito, mas não os há para elidi-lo totalmente, permanecendo, desse modo, o justo motivo para manter a irregularidade das contas. 
1.30. Todo aquele que manuseie coisa pública está obrigado a comprovar seu regular emprego (CF/1988, art. 70, parágrafo único) . Os responsáveis tiveram possibilidades, pelo menos em três etapas distintas do curso processual (na fase interna da TCE, perante o órgão repassador/interveniente, e na fase externa, perante o TCU, anteriormente à prolação da decisão recorrida e após esta, por meio de recurso de reconsideração) . Em nenhuma delas conseguiram comprovar inequivocamente a regular aplicação da totalidade dos recursos públicos em questão. Tampouco comprova a efetiva impossibilidade de fazê-lo por motivo alheio a suas vontades. 
1.31. Por tudo exposto, conclui-se que os elementos trazidos pelo recorrente não comprovam a regular aplicação da totalidade dos recursos financeiros sob sua responsabilidade. Nesse passo, não se vislumbra razão para alterar o teor do julgamento formado na referida decisão quanto à irregularidade das contas.
Dos pressupostos para a aplicação de multa e sua dosimetria
Em atenção ao efeito devolutivo do recurso e ao abrangente pedido veiculado na peça recursal - reforma total do acórdão recorrido -, os argumentos antes sumariados são tomados em seu conjunto para cotejá-los com os fundamentos da multa aplicada ao recorrente.
Análise
Em razão da redução no montante do débito proposta em tópico anterior desta instrução, tem lugar a redução da multa aplicada ao recorrente com fundamento no art. 57 da Lei 8.443/1992, de modo a guardar a proporcionalidade prevista na Lei e inicialmente estabelecida por meio da decisão recorrida. Nesse sentido, diversos precedentes do TCU, dentre os quais colhe-se o Acórdão 2194/2015-TCU-Segunda Câmara, Rel. Min. Raimundo Carreiro.
CONCLUSÃO
Das análises anteriores, ante os elementos acostados a estes autos até o momento, o contexto normativo e as diretrizes jurisprudenciais aplicáveis ao caso, conclui-se: 
I) haver fundamentos para reconhecer a invalidade da notificação do recorrente por edital quanto ao Acórdão 6863/2016-TCU-Segunda Câmara; não haver fundamentos para devolver o prazo recursal pleiteado pelo recorrente à peça 56 (questão preliminar) ;
II) haver razão para elidir parcialmente o débito atribuído ao recorrente José Valdi Coutinho (XXX.631.113-XX) ;
III) não haver razão para alterar o julgamento pela irregularidade das contas do recorrente; e
IV) haver razão para reduzir a multa aplicada com fundamento no art. 57 da Lei 8.443/1992, de forma a manter a proporcionalidade inicialmente fixada por meio da decisão recorrida em relação ao débito cujo montante se propõe reduzir nesta oportunidade.
INFORMAÇÕES ADICIONAIS
O recorrente requer que todas as notificações, intimações e/ou publicações sejam feitas em nome do advogado Leonardo Roberto Oliveira de Vasconcelos (OAB/CE 18.185) , sob pena de nulidade dos atos processuais posteriores, com base no art. 272, § 2°, do Código de Processo Civil' [peça 56].
PROPOSTA DE ENCAMINHAMENTO
Ante o exposto, com fundamento no art. 35, da Lei 8.443/92, submetem-se os autos às instâncias subsequentes, propondo-se:
a) indeferir o pedido de anulação do Acórdão 6863/2016-TCU-Segunda Câmara veiculado na petição à peça 56;	
b) indeferir o pedido de devolução do prazo recursal para eventual interposição de recurso de reconsideração contra o Acórdão 6863/2016-TCU-Segunda Câmara em razão da invalidade da respectiva notificação por edital do recorrente José Valdi Coutinho (XXX.631.113-XX) [petição à peça 56];
c) conhecer do recurso de revisão interposto por José Valdi Coutinho (XXX.631.113-XX) e, no mérito, dar-lhe parcial provimento exclusivamente para:
c.1) atribuir ao subitem 9.1 do Acórdão 6863/2016-TCU-Segunda Câmara a seguinte redação:
'9.1 com fundamento nos arts. 1º, inciso I, 16, inciso III, alínea 'c', 19, caput, e 23, inciso III, da Lei n. 8.443/1992, julgar irregulares as contas do Sr. José Valdi Coutinho, condenando-o ao pagamento da quantia de R$ 20.430,00 (vinte mil, quatrocentos e trinta reais) , atualizada monetariamente e acrescida dos juros de mora, calculados a partir de 3/11/2009 até a data da efetiva quitação, nos termos da legislação em vigor, fixando-lhe o prazo de 15 (quinze) dias, a contar do recebimento da notificação, para que comprove, perante o Tribunal (art. 214, inciso III, alínea a, do RI/TCU) , o recolhimento da dívida ao Tesouro Nacional, abatendo-se, na execução, os valores eventualmente já satisfeitos, nos termos da Súmula/TCU n. 128;	
c.2) reduzir a multa aplicada ao recorrente por meio do subitem 9.2 do Acórdão 6863/2016-TCU-Segunda Câmara, de modo a manter a proporcionalidade com o valor atualizado do débito remanescente (Lei 8.443/1992, art. 57) ; e
d) cientificar o recorrente, o Ministério do Turismo e o Ministério Público da União (subitem 9.5 da decisão recorrida) do acórdão que vier a ser prolatado, ressaltando-se que o relatório e o voto que o acompanharem podem ser consultados no endereço www.tcu.gov.br/acordaos, no dia seguinte ao de sua oficialização."
2.	O corpo dirigente da Serur endossou o posicionamento acima transcrito (peças 58 e 59) .
3.	O representante do MP/TCU, em sua intervenção regimental, assentiu à proposta de encaminhamento apresentada pela unidade técnica (peça 60) .
	É o relatório.

Leonardo Roberto Oliveira de Vasconcelos (OAB/CE 18.185) e outros

Subprocurador-Geral Lucas Rocha Furtado

RECURSO DE REVISÃO EM TOMADA DE CONTAS ESPECIAL. CONVÊNIO. APOIO À REALIZAÇÃO DO EVENTO "FESTIVAL DA JUVENTUDE - EDIÇÃO 2009". PRESTAÇÃO DE CONTAS REPROVADA. CONTAS IRREGULARES. DÉBITO. MULTA. CONHECIMENTO. PROVIMENTO. NULIDADE DA NOTIFICAÇÃO DO ACÓRDÃO CONDENATÓRIO POR VIA EDITALÍCIA. NULIDADE DO ATESTADO DO CARÁTER DEFINITIVO DO JULGADO EMITIDO PELA UNIDADE TÉCNICA DE ORIGEM. DEVOLUÇÃO DO PRAZO RECURSAL. CIÊNCIA.

TOMADA DE CONTAS ESPECIAL (TCE)

Secretaria de Recursos (Serur) e Secretaria de Controle Externo no Estado do Ceará

Preliminarmente, destaco que o presente recurso de revisão atende aos requisitos de admissibilidade previstos no art. 35, inciso III, da Lei 8.443/1992, razão pela qual deve ser conhecido.
2.	Este feito tratou, originalmente, de tomada de contas especial instaurada pelo Ministério do Turismo (MTur) contra o sr. José Valdi Coutinho, ex-prefeito do município de Independência/CE, devido ao não encaminhamento de documentação complementar exigida no bojo da prestação de contas relativa ao Convênio 1.142/2009 (peça 1, p. 63-97) .
3.	Referido ajuste teve como objeto incentivar o turismo por meio do apoio à realização do evento "Festival da Juventude - Edição 2009", conforme plano de trabalho aprovado (peça 1, p. 13-17) . Para tanto, foi previsto o montante total de R$ 165.850,00, dos quais R$ 150.000,00 oriundos do concedente e R$ 15.850,00, do convenente, a título de contrapartida.
4.	A vigência do convênio abrangeu o período de 7/10/2009 a 28/1/2010.
5.	Em 14/12/2009, foi encaminhada, ao MTur, a prestação de contas dos recursos repassados (peça 1, p. 133-140) .
6.	Em 16/2/2012, o MTur emitiu a Nota Técnica de Análise 138/2012, por meio da qual concluiu que não foram apresentados elementos suficientes que permitissem a emissão de parecer técnico conclusivo a respeito do cumprimento do objeto pactuado, sendo necessária diligência junto ao convenente com vistas à complementação (peça 1, p. 141-153) .
7.	O MTur enviou à prefeitura municipal de Independência/CE, em 16/2/2012, ofício solicitando documentação complementar comprobatória da regular utilização dos recursos repassados (peça 1, p. 155-157) . Em resposta, na data de 26/3/2012, foram apresentados documentos adicionais (peça 1, p. 159) .
8.	Ato contínuo, o órgão concedente exarou a Nota Técnica de Reanálise 421/2012, de 24/5/2012, por meio da qual mencionou que a Prefeitura Municipal de Independência/CE encaminhou elementos aptos a sanear apenas quatro das dezesseis ressalvas elencadas. Por isso, concluiu que "não foram atendidos os requisitos de elegibilidade do convênio supracitado", o que resultou na reprovação da execução física do ajuste (peça 1, p. 119-131) .
9.	Posteriormente, em 25/7/2012, o MTur emitiu a Nota Técnica de Análise 273/2012, por intermédio da qual reprovou a execução física do convênio, solicitando a devolução dos valores repassados (peça 1, p. 113-117) .
10.	Em 3/8/2012, o MTur deu ciência à Prefeitura Municipal de Independência/CE acerca do teor das notas técnicas supracitadas, cobrando o respectivo ressarcimento (peça 1, p. 111) . Em 13/9/2012, foi encaminhado novo ofício à prefeitura e também ao ex-gestor, sr. José Valdi Coutinho (peça 1, p. 161-169) .
11.	Em resposta, o ex-prefeito solicitou ao MTur novo prazo para saneamento das pendências comunicadas, tendo-lhe sido concedido o prazo de trinta dias (peça 1, p. 171 e 173) .
12.	Posteriormente, em 5/12/2012, o responsável comunicou ao órgão concedente que, diante da impossibilidade de apresentar documentos comprobatórios adicionais, a Prefeitura Municipal de Independência/CE procederia à devolução dos recursos. Nesta ocasião, foi solicitado o parcelamento da dívida (peça 1, p. 177) .
13.	Deferido o parcelamento, o MTur, em 12/8/2013, encaminhou ofício à prefeitura e ao ex-gestor informando atraso superior a trinta dias no recolhimento das parcelas. Diante disso, conforme disposto no subitem 5.1 do termo de parcelamento, o órgão concedente comunicou o cancelamento do parcelamento e solicitou o imediato ressarcimento do valor remanescente, no prazo de dez dias, sob pena de inclusão da prefeitura no cadastro de inadimplentes (peça 1, p. 195-201) .
14.	Em 28/8/2013, o prefeito sucessor, sr. Luiz Valterlin Coutinho, encaminhou ofício ao MTur por meio do qual solicitou a instauração de tomada de contas especial e a retirada da inadimplência do município, uma vez que, a partir de auditoria interna realizada no período de transição do governo, foi constatada a ausência de documentos para concluir a prestação de contas do Convênio 1.142/2009.
15.	Desse modo, o MTur instaurou a devida tomada de contas especial sob a responsabilidade do sr. José Valdi Coutinho, imputando-lhe dano ao erário no montante original de R$ 150.000,00 (peça 1, p. 239-247) .
II
16.	No âmbito deste Tribunal, o responsável foi regularmente citado "em razão do não encaminhamento de documentação complementar à prestação de contas relativa ao Convênio 1.142/2009 (Siconv 706347) , para realização do evento 'Festival da Juventude', em Independência/CE, conforme Plano de Trabalho aprovado", nos termos do ofício e do aviso de recebimento (datado de 13/4/2015) insertos às peças 6 e 7.
17.	O ex-prefeito ofereceu as alegações de defesa constantes da peça 8, ocasião em que se limitou a afirmar ser incontestável que o evento foi realizado e que foram encaminhados ao MTur, à época da prestação de contas, vários documentos que comprovavam a execução do objeto conveniado.
18.	O exame da unidade técnica ressaltou que o responsável não apresentou a documentação complementar exigida pelo órgão concedente referente a: inserções na televisão com VT; inserções em emissoras de rádios AM e FM da região; divulgação do evento em carro de som volante com mídia do evento; material promocional (cartaz e camisetas) ; realização do evento; apresentações artísticas/musicais; locação de banheiros químicos; locação de gerador; locação de iluminação completa para os dias do evento; locação de palco completo; locação de um som Line Array EB; e contratação de serviços de segurança.
19.	Assim, a extinta Secex/CE considerou que as alegações de defesa do responsável não eram suficientes para estabelecer o nexo de causalidade entre os recursos repassados e o objeto executado.
III
20.	O feito prosseguiu regularmente e, ao final, houve o julgamento pela irregularidade das contas do ex-prefeito, nos termos do Acórdão 6863/2016-TCU-Segunda Câmara, de relatoria do Ministro-Substituto Marcos Bemquerer Costa, abaixo transcrito:
	"ACORDAM os Ministros do Tribunal de Contas da União, reunidos em sessão da 2ª Câmara, ante as razões expostas pelo Relator, em:
	9.1 com fundamento nos arts. 1º, inciso I, 16, inciso III, alínea c, 19, caput, e 23, inciso III, da Lei n. 8.443/1992, julgar irregulares as contas do Sr. José Valdi Coutinho, condenando-o ao pagamento da quantia de R$ 150.000,00 (cento e cinquenta mil reais) , atualizada monetariamente e acrescida dos juros de mora, calculados a partir de 03/11/2009 até a data da efetiva quitação, nos termos da legislação em vigor, fixando-lhe o prazo de 15 (quinze) dias, a contar do recebimento da notificação, para que comprove, perante o Tribunal (art. 214, inciso III, alínea a, do RI/TCU) , o recolhimento da dívida ao Tesouro Nacional, abatendo-se, na execução, os valores eventualmente já satisfeitos, nos termos da Súmula/TCU n. 128;
	9.2 aplicar ao responsável retromencionado a multa prevista nos arts. 19, caput, e 57 da Lei n. 8.443/1992, no valor de R$ 20.000,00 (vinte mil reais) , fixando o prazo de 15 (quinze) dias, a contar da notificação, para que comprove, perante o Tribunal (art. 214, inciso III, alínea a, do RI/TCU) , o recolhimento da dívida ao Tesouro Nacional, atualizada monetariamente desde a data do presente Acórdão até a data do efetivo recolhimento, se for paga após o vencimento, na forma da legislação em vigor;
	9.3 autorizar, caso requerido, nos termos do art. 26 da Lei n. 8.443/1992, o parcelamento das dívidas em até 36 (trinta e seis) parcelas mensais e sucessivas, esclarecendo ao responsável que a falta de pagamento de qualquer parcela importará no vencimento antecipado do saldo devedor (art. 217, § 2º, do RI/TCU) , sem prejuízo das demais medidas legais;
	9.4 autorizar, desde logo, a cobrança judicial das dívidas a que se referem os subitens anteriores, caso não atendidas as notificações, nos termos do art. 28, inciso II, da Lei n. 8.443/1992;
	9.5 remeter cópia deste Acórdão, acompanhado do Relatório e da Proposta de Deliberação que o sustentam, à Procuradoria da República no Estado do Ceará, com fundamento no art. 16, § 3º, da Lei n. 8.443/1992, bem como ao Ministério do Turismo."  
IV
21.	Sucederam-se, então, os seguintes atos/fatos relevantes para o deslinde da matéria:
	a) Ofício 1.516/2016-TCU/SECEX-CE, de 15/6/2016, dirigido ao responsável no seguinte endereço: Rua Tenente Falcão, 573 - Liberdade, CEP 63.640-000, Independência/CE (peça 18) ;
	b) retorno do aviso de recebimento à unidade técnica sem recebimento no destino e com a anotação de três tentativas de entrega (nos dias 24, 27 e 28/6/2016) , em horários distintos cada uma, resultando no registro, pelos Correios, de que o destinatário estivera "ausente" (peças 22 e 23) ;
	c) pesquisa de endereço do ex-prefeito na base de dados da Receita Federal, em 11/8/2016, revelando endereço idêntico àquele usado para enviar a notificação do acórdão condenatório (peça 24) ;
	d) emissão, em 11/8/2016, de certidão, pela unidade técnica de origem, informando a devolução da notificação pelos Correios sem recebimento e anotando o seguinte (peça 25) :
	"2 - Resultado das pesquisas efetuadas:
	2.1. Fontes pesquisadas:
	(x) CPF/CNPJ
	(x) cadastro de pessoas no e-TCU
	(x) decisões do TCU
	(x) internet
	(x) Outros processos existentes no TCU
	2.2. Resultado:
	(x) Não foram localizados outros endereços.
	3 - Proposta:
	(x) esgotadas as pesquisas efetuadas nas fontes citadas, sem resultado, proponho a realização da comunicação por edital para o senhor José Valdi Coutinho, nos termos do art. 7º, inciso II, c/c art. 3º, inciso IV, da Resolução TCU 170/2004."
	e) publicação do Edital 118/2016-TCU/SECEX-CE no Diário Oficial da União de 18/8/2016, notificando o ex-gestor do teor do acórdão condenatório (peças 26 e 27) ;
	f) juntada aos autos, em 14/9/2016, do Atestado do Caráter Definitivo do Julgado, emitido pela unidade técnica de origem, no qual, além das informações referentes à notificação por edital, constou que (peça 29) :
	"2. O responsável José Valdi Coutinho (243.631.113-72) não interpôs recursos, deste modo, esgotou-se o prazo recursal em 02/09/2016. Assim, o Acórdão 6863/2016-TCU-Segunda Câmara transitou em julgado em 03/09/2016.
	3. Atesto, ainda, a inexistência de erros materiais.
	4. Certifico que foram feitos os registros no Sistema Cadirreg, em obediência ao disposto no artigo 1º, § 3º, da Resolução-TCU 241/2011, c/c o artigo 32 da Resolução-TCU 191/2006.
	5. Assim sendo, autorizo a formalização dos processos de cobrança executiva referente ao responsável acima identificado, nos termos da Resolução TCU 178/2005 c/c com o artigo 43, inciso V, da Resolução TCU 253/2012, e posterior encaminhamento ao MP/TCU, via Segest/Scbex".
	g) pedido de cópia dos autos por parte do ex-prefeito, em 23/1/2019, o qual foi atendido em 25/1/2019 (peças 34 e 35) ;
	h) interposição, em 22/4/2019, por meio de procurador devidamente constituído, de recurso de revisão com pedido de efeito suspensivo (peças 36-39) ;
	i) conhecimento do recurso por meio de despacho exarado em 4/6/2019 (peça 44) ;
	j) interposição, em 12/6/2019, pelo ex-prefeito, de agravo contra o citado despacho alegando, em síntese, que não teria havido manifestação a respeito da atribuição de efeito suspensivo ao recurso (peça 45) ;
	k) prolação, na sessão de 26/6/2019, do Acórdão 1465/2019-TCU-Plenário, por meio do qual o Tribunal acompanhou voto por mim proferido no sentido de negar provimento ao agravo (peça 47) , restituindo os autos à Serur para instrução de mérito do recurso de revisão;
	l) notificação enviada ao responsável, em 6/1/2020, acerca da decisão acima, a qual foi recebida no endereço profissional de sua procuradora (peças 53 e 54) ; e
	m) juntada aos autos, em 17/1/2020, de petição suscitando "questão de ordem pública ante nulidade processual referente à invalidade da notificação deste Manifestante acerca do Acórdão Inicial [6.863/2016-2ª Câmara]" e, ao final, requerendo a anulação do referido julgado e a devolução do prazo recursal para a interposição de recurso de reconsideração (peça 56) .
V
22.	Por meio de recurso de revisão (peças 36 a 38) , o ex-prefeito vem aos autos para sustentar, em síntese, que: (i) o município contratou, mediante licitação, a empresa C&N Projetos e Serviços de Construção Ltda. para executar o objeto conveniado; (ii) o evento foi realizado, conforme comprovam fotografias, banners e declarações de autoridades locais trazidas em anexo; (iii) as ressalvas apontadas pelo TCU seriam falhas sanáveis, que não possuem, por si só, o condão de ensejar a conclusão de inexecução do evento; (iv) a propaganda do evento teria sido realizada na TV Diário, de acordo com comprovante anexo, no qual seria possível identificar o evento exibido, a duração e os programas televisivos nos quais houve a exposição da propaganda; (v) a divulgação em áudio (rádio e som volante) foi feita, conforme se depreende do arquivo de mídia anexado aos autos; (vi) os materiais de banners, cartaz de divulgação, jornais, inserções de rádio e vídeo institucional foram devidamente adquiridos; (vii) o relatório de execução físico-financeira, devidamente assinado pela autoridade competente, e as declarações das autoridades locais atestam a realização do evento; (viii) a locação de banheiros químicos foi comprovada por ocasião da prestação de contas; (ix) o aluguel dos geradores e os gastos com iluminação pública foram comprovados; (x) na prestação de contas enviada ao MTur também constam atestados de recebimento, assinados por autoridades locais, que asseguram a escorreita realização do evento; (xi) o saldo remanescente de R$ 478,25 foi devidamente devolvido à Coordenação Geral de Convênio em 18/12/2009; (xii) não agiu com dolo e não houve beneficiamento pessoal; e (xiii) só trouxe a documentação complementar neste momento porque não tivera acesso a ela anteriormente.
VI
23.	Em petição juntada aos autos um ano após a interposição do recurso de revisão, o recorrente suscita preliminar de nulidade em relação à sua notificação sobre o acórdão recorrido. Nesse intuito, sustenta que: (i) ele, comprovadamente, possuía outro endereço e a extinta Secex/CE procedeu à pesquisa unicamente no cadastro da Receita Federal; (ii) houve evidente erro de procedimento na sua notificação via edital, visto que ele não se encontrava em local incerto ou desconhecido, mas apenas ausente do endereço para o qual fora encaminhado o ofício; e (iii) a jurisprudência do TCU seria pacífica quanto à necessidade de se buscar outros meios de localização do endereço do interessado antes de se realizar a citação ficta, dentre eles a busca em cadastros de órgãos públicos, de concessionárias de serviços públicos e até mesmo em redes sociais, de modo que não é suficiente que sejam feitas apenas pesquisas no cadastro do TCU e na Receita Federal, sendo a citação por edital medida excepcionalíssima.
24.	Ao final, formula pedido de anulação do Acórdão 6863/2016-TCU-Segunda Câmara em razão da nulidade da sua notificação via edital, bem como a devolução de prazo para a interposição de recurso de reconsideração.
VII
25.	A Serur e o MP/TCU, em pareceres uniformes, recomendam o indeferimento do pedido de anulação do Acórdão 6863/2016-TCU-Segunda Câmara e do pedido de devolução do prazo para interposição de recurso de reconsideração. 
26.	Embora reconheça a invalidade da notificação via edital, ocorrida em 18/8/2016, a Serur ressalta que o recorrente tinha conhecimento da falha processual desde 25/1/2019 (quando obteve vista do processo) ou, na melhor das hipóteses, desde 22/4/2019 (quando protocolou o presente recurso de revisão) , sendo que, em nenhuma dessas oportunidades, aventou a nulidade de sua notificação. Além disso, não teria restado comprovado legítimo impedimento para suscitar anteriormente a dita nulidade, não merecendo prosperar a arguição tardia em face de sua preclusão.
27.	Sobre o mérito, a unidade técnica sugere que seja dado provimento parcial para afastar parte do débito.
28.	Segundo entende, é possível acatar as despesas relativas às apresentações das duas atrações artísticas (R$ 70.000,00) , bem como em relação ao material de divulgação televisivo (R$ 20.670,00) . Além disso, merecem acatamento as despesas atinentes à locação de banheiros químicos (R$ 6.900,00) , de iluminação (R$ 6.000,00) , de palco completo (R$ 17.000,00) e de equipamento de som tipo Line Array EB  (R$ 9.000,00) .
29.	Há prova, ainda, segundo destaca a Serur, da saída dos recursos da conta específica para a pessoa jurídica contratada, mediante licitação, para operacionalizar todo o evento (cheque nominativo, recibo e nota fiscal com descrição detalhada do evento e indicação da fonte de financiamento - MTur) .
30.	Por outro lado, a Serur entende que as despesas com a contratação de seguranças (R$ 7.000,00) e com a locação de gerador 180 KVA (R$ 7.000,00) não devem ser tidas como regularmente comprovadas por não haver indícios de que tenham sido disponibilizados ao público presente no evento. As despesas supostamente efetuadas com cartazes de divulgação (R$ 1.800,00) , com material promocional (camisetas com logomarca do evento - R$ 14.000,00) , com divulgação por meio de carro de som (R$ 2.880,00) e com veiculação de chamadas em emissoras de rádio (R$ 3.600,00) , da mesma forma, não estão amparadas por elementos aptos a demonstrar sua efetiva execução.
31.	Desse modo, o débito original de R$ 150.000,00 deveria ser reduzido em R$ 129.570,00 (montante de despesas acatadas) , remanescendo a quantia de R$ 20.430,00 a ser ressarcida. Por conseguinte, a unidade técnica também recomenda a redução da multa aplicada ao recorrente.
VIII
32.	A meu ver, o exame efetuado pela unidade técnica, ratificado pelo Parquet especializado, acerca da invalidade da notificação do recorrente via edital não merece reparos. Divirjo, contudo, do encaminhamento final proposto, pelas razões a seguir expostas.
VIII. 1 - Da invalidade da notificação do recorrente por edital quanto ao Acórdão 6863/2016-TCU-Segunda Câmara
33.	Conforme relatado nos autos, na sessão de 7/6/2016, a 2ª Câmara deste Tribunal prolatou o Acórdão 6.863/2016, por meio do qual julgou irregulares as contas do sr. José Valdi Coutinho devido à não aprovação da prestação de contas relativa a convênio firmado com o MTur. Houve, ainda, a imputação de débito correspondente à totalidade dos recursos federais repassados (R$ 150.000,00) e a aplicação de multa (R$ 20.000,00) .
34.	Há que se esclarecer, de início, que, diferentemente do que suscita o recorrente, não há que se falar em nulidade do ato decisório em si, ou seja, do Acórdão 6863/2016-TCU-Segunda Câmara. Este julgado foi proferido regularmente, com citação válida do responsável, que, inclusive, ofereceu alegações de defesa. Não há notícia, ademais, de qualquer outro vício ou falha procedimental apta a ensejar eventual nulidade da deliberação. 
35.	Foi, então, expedido, por este Tribunal, o Ofício 1.516/2016-TCU/SECEX-CE, de 15/6/2016, dirigido ao responsável com o objetivo de dar-lhe ciência do aresto condenatório.
36.	No entanto, o aviso de recebimento retornou à unidade técnica sem recebimento no destino e com a anotação de três tentativas de entrega nos dias 24, 27 e 28/6/2016, em horários distintos cada uma, resultando no registro, pelos Correios, de destinatário "ausente". Ocorre que, como bem destacou a Serur, destinatário "ausente" significa tão somente que não havia alguém no endereço capaz de receber a correspondência, segundo avaliação do agente postal.
37.	Diante de tal informação, a extinta Secex/CE efetuou pesquisa de endereço do recorrente junto à base de dados da Receita Federal, o que revelou endereçamento idêntico àquele usado para enviar a notificação (Rua Tenente Falcão, 573 - Liberdade, CEP 63.640-000, Independência/CE) . Consta dos autos, ainda, a informação de que a unidade técnica teria consultado, também, as seguintes fontes: cadastro de pessoas no e-TCU, decisões do TCU, internet e outros processos existentes no TCU.
38.	Não tendo localizado outro endereço, a unidade técnica procedeu à realização da comunicação do recorrente por edital, cuja publicação no Diário Oficial da União ocorreu em 18/8/2016. Não houve a interposição de recursos e, em 14/9/2016, foi atestado o caráter definitivo do julgado.
39.	Sobre comunicações processuais, a Lei 8.443/1992 dispõe que:
	"Art. 22. A citação, a audiência, a comunicação de diligência ou a notificação far-se-á:
	I - mediante ciência do responsável ou do interessado, na forma estabelecida no Regimento Interno;
	II - pelo correio, mediante carta registrada, com aviso de recebimento;
	III - por edital publicado no Diário Oficial da União quando o seu destinatário não for localizado.
	Parágrafo único. A comunicação de rejeição dos fundamentos da defesa ou das razões de justificativa será transmitida ao responsável ou interessado, na forma prevista neste artigo."  (g.n.) 
	"Art. 25. O responsável será notificado para, no prazo estabelecido no Regimento Interno, efetuar e comprovar o recolhimento da dívida a que se refere o art. 19 e seu parágrafo único desta Lei.
	Parágrafo único. A notificação será feita na forma prevista no art. 22 desta Lei." (g.n.) 
40.	Já o RITCU estabelece que:
	"Art. 179. A citação, a audiência ou a notificação, bem como a comunicação de diligência e de rejeição de alegações de defesa, far-se-ão:
	I - mediante ciência da parte, efetivada por servidor designado, por meio eletrônico, facsímile, telegrama ou qualquer outra forma, desde que fique confirmada inequivocamente a entrega da comunicação ao destinatário;
	II - mediante carta registrada, com aviso de recebimento que comprove a entrega no endereço do destinatário;
	III - por edital publicado nos órgãos oficiais, quando o seu destinatário não for localizado.
	§ 1º A citação, a audiência, a comunicação de diligência ou a notificação determinada, conforme o caso, pelo relator, pelo Presidente, pelas câmaras ou pelo Plenário será expedida pela unidade técnica competente da Secretaria do Tribunal. (...) 
	§ 5º Ato normativo próprio do Tribunal disciplinará a elaboração, a expedição e o controle de entrega das comunicações.
	§ 6º Estão abrangidas no conceito de audiência as comunicações processuais da oitiva prevista no art. 250, inciso V, e no conceito de notificação, todas as comunicações processuais não caracterizadas por citação, audiência ou diligência. (...) " (g.n.) 
41.	Sobre o tema, merece destaque, ainda, a Resolução TCU 170/2004, que dispõe sobre a elaboração e a expedição das comunicações processuais emitidas por esta Corte:
	"Art. 3º As comunicações serão encaminhadas aos seus destinatários por meio de: (...) 
	IV - edital publicado no Diário Oficial da União, quando o seu destinatário não for localizado, nas hipóteses em que seja necessário o exercício de defesa. (...) 
	§ 2º Considera-se não localizado, para os fins do que dispõe o inciso IV deste artigo, o destinatário que estiver em lugar ignorado, incerto ou inacessível." (g.n.) 
	"Art. 6º Na hipótese de os Correios informarem que o destinatário: (...) 
	II - mudou-se, é desconhecido ou que o endereço é insuficiente, caberá à unidade remetente adotar uma ou mais das seguintes providências:
	a) consulta a outros cadastros mantidos por instituições públicas ou privadas que possam oferecer subsídios à obtenção do endereço do destinatário, fazendo juntar aos autos documentação ou informação comprobatória do resultado da consulta;
	b) solicitação de auxílio à unidade jurisdicionada ou órgão de controle interno ao qual esteja vinculado o destinatário ou o processo;
	c) solicitação de colaboração à secretaria do Tribunal na unidade da federação em que se supõe residir o destinatário;
	d) solicitação de colaboração dos órgãos de controle externo estaduais." (g.n.) 
	"Art. 7º Esgotadas as medidas previstas nos artigos 5º e 6º, conforme o caso, a unidade remetente:
	I - renovará a comunicação quando identificado o inventariante, ou os sucessores, ou o novo endereço do responsável;
	II - aplicará, desde logo, o disposto no inciso IV do artigo 3º, caso não seja possível confirmar a entrega da comunicação no endereço do destinatário."
42.	Observa-se, pois, que, antes de realizar a notificação do recorrente por via editalícia, deveria a extinta Secex/CE ter efetuado consulta a outros cadastros que não apenas as bases do próprio Tribunal e da Receita Federal. Afinal, a expressão "destinatário ausente" (que pode estar viajando ou, simplesmente, fora de casa no momento da tentativa de entrega da notificação) não equivale a "destinatário não localizado". Esta última expressão, sim, para fins de comunicação processual, é que é interpretada, no âmbito deste Tribunal, como sendo o destinatário que está em "lugar ignorado, incerto ou inacessível" e que, por isso, será citado por edital.
43.	A jurisprudência desta Corte de Contas é firme nesse sentido:
	Acórdão 1323/2016-TCU-Plenário (de minha relatoria) :
	"A não localização do responsável no endereço constante do Cadastro de Pessoas Físicas da Receita Federal (CPF) não é capaz de gerar, por si só, a presunção de que a pessoa se encontra em lugar desconhecido e incerto para justificar a notificação por edital em processo do TCU. Devem ser realizados outros procedimentos que permitam a conclusão de que foram efetuados significativos esforços para localizar o responsável, a exemplo de pesquisas junto a cadastros de órgãos públicos (ex. departamento de trânsito) ou concessionárias de serviços públicos (ex. empresas de telefonia e de fornecimento de energia elétrica) , ou mesmo pesquisas na internet, incluindo redes sociais."
	Acórdão 4181/2017-TCU-Segunda Câmara (Ministro Aroldo Cedraz) :
	"É nula a notificação por edital adotada sem antes estarem esgotadas as medidas possíveis para a efetivação da comunicação processual. A notificação por edital é procedimento excepcional, porquanto apenas se presume que o responsável teve ciência dos termos da ação movida a seu desfavor, e somente deve ser adotada quando o destinatário não puder ser encontrado, por se encontrar em lugar ignorado, incerto ou inacessível." 
44.	Ademais, como bem destacou a Serur, o recorrente juntou aos autos diversos documentos aptos a comprovar, inequivocamente, que, na mesma época, possuía outro domicílio válido situado na zona rural do município de Independência/CE, quais sejam: contas de energia elétrica rural de todo o ano de 2016 emitidas em seu nome e diversas comunicações realizadas pelo Poder Judiciário também naquele ano de 2016.
45.	Não há dúvidas, portanto, de que, caso houvesse, por exemplo, diligenciado a concessionária de energia elétrica ou o Poder Judiciário, conforme proclama a Resolução TCU 170/2004, a unidade técnica teria obtido, com êxito, endereço alternativo válido para efetivar a notificação postal do recorrente ou para, em último caso, respaldar a excepcionalidade da comunicação por edital.
46.	Reputo como inválida, portanto, a notificação do recorrente quanto ao Acórdão 6863/2016-TCU-Segunda Câmara efetuada por meio de edital publicado no Diário Oficial da União de 18/8/2016 (peças 22 a 27) . Por conseguinte, fica prejudicado o atestado de caráter definitivo do julgado.
VIII. 2 - Da devolução do prazo recursal 
47.	Diversamente do posicionamento da unidade técnica, entendo que o prazo para interposição dos recursos cabíveis contra o acórdão condenatório deve ser devolvido ao recorrente.
48.	No capítulo de nulidades, o RITCU dispõe que:
	"Art. 172. Não se tratando de nulidade absoluta, considerar-se-á válido o ato que, praticado de outra forma, tiver atingido o seu fim.
	Parágrafo único. O disposto neste artigo não impede o suprimento da nulidade absoluta, nas hipóteses previstas neste Regimento e nas leis processuais aplicáveis subsidiariamente aos processos do Tribunal."
49.	Já o art. 278 do CPC, sobre o tema, prescreve que:
	"Art. 278. A nulidade dos atos deve ser alegada na primeira oportunidade em que couber à parte falar nos autos, sob pena de preclusão.
	Parágrafo único. Não se aplica o disposto no caput às nulidades que o juiz deva decretar de ofício, nem prevalece a preclusão provando a parte legítimo impedimento." 
50.	A ausência de notificação válida do acórdão condenatório, de fato, constitui nulidade relativa e será corrigida somente se a parte, reputando-se prejudicada, alegar a ocorrência do vício na primeira oportunidade de manifestação, nos termos dos artigos acima transcritos, sob pena de preclusão do direito de apontar a falha e de convalidação do ato.
51.	No caso em exame, a Serur aponta o pedido de cópia feito pelo recorrente (em 23/1/2019) , a interposição do presente recurso de revisão (em 22/4/2019) ou, ainda, em última instância, o recurso de agravo (em 10/6/2019) como sendo os primeiros momentos em que a parte falou nos autos e nos quais, portanto, deveria ter suscitado o vício em questão. Não o tendo feito, estaria preclusa tal alegação.
52.	Ocorre que, a meu ver, os princípios da verdade material e do formalismo moderado, que disciplinam o trâmite dos processos perante o TCU, permitem que certos rigores vigentes no processo civil possam ser relevados.
53.	A preclusão é definida como a perda de uma situação jurídica ativa processual, e seus efeitos estão relacionados aos direitos, ônus, poderes e sujeições decorrentes da relação jurídica processual. Sendo um ônus processual, o instituto da preclusão indica que a parte deve praticar determinado ato, pois, se não o fizer, sofrerá as consequências advindas de seu comportamento. Quanto aos efeitos, a preclusão é responsável pela impulsão do processo, isto é, determina o seu avanço até a obtenção da prestação integral da tutela jurisdicional.
54.	Além disso, a existência do instituto da preclusão se justifica, no processo judicial, por ser um instrumento que concretiza o tratamento paritário entre as partes opostas, de modo a não permitir que uma parte que não se desincumbiu adequadamente de suas faculdades ou obrigações processuais se beneficie. Daí a relevância desse instituto.
55.	Assim, o instituto da preclusão pode ser aplicado com maior ou menor intensidade a determinado procedimento a depender do grau de rigidez conferido às sucessivas etapas que o compõem, sempre tendo em vista os princípios fundamentais a serem perseguidos prioritariamente pelo seu ordenamento de regência.
56.	Por isso, a preclusão, no âmbito do TCU, não é aplicada de forma absoluta (vide Acórdão 1420/2020-TCU-Plenário, 6.324/2020-1ª Câmara, 5.791/2020-1ª Câmara, 5.385/2020-2ª Câmara, dentre outros) . Diferentemente do processo civil, os processos desta Corte de Corte não possuem os dois polos da relação jurídica (autor e réu) . Além disso, como já dito, a rigidez presente nos prazos do processo civil apoia-se na verdade formal, sendo que qualquer manifestação diferente do disposto nas normas processuais beneficiaria uma das partes e, consequentemente, prejudicaria a outra.
57.	Este Tribunal, de modo diverso, ao julgar seus processos, busca a verdade material e é nesse sentido que diversas de suas decisões evocam o princípio do formalismo moderado. Segundo esse princípio, que se opõe à verdade formal, a Administração deve buscar aquilo que realmente é verdade, não se restringindo unicamente ao que restou demonstrado no processo. Isso porque, ao contrário do que se dá no processo civil, o interesse público é que guia a atuação do controle administrativo, afastando deste a limitação imposta pela verdade formal.
58.	Dito isso, sobre o pedido de cópia formulado pelo recorrente, embora o servidor do TCU tenha gerado o arquivo digital de cópia integral, não consta, dos autos, o termo assinado de seu recebimento pelo recorrente. Logo, não há como considerar esse momento como o de efetiva ciência do recorrente.
59.	Posteriormente, o recorrente interpôs recurso de revisão (único recurso cabível, segundo o RITCU, tendo em vista já ter decorrido mais de dois anos desde a sessão de julgamento da tomada de contas especial) e, ato contínuo, agravo de instrumento contra o despacho que conheceu da peça recursal, mas não lhe concedeu efeito suspensivo. Nestas duas ocasiões de comparecimento espontâneo, o recorrente deixou de suscitar a nulidade de sua notificação, o que, em tese, poderia resultar na convalidação do ato irregular.
60.	Ocorre que, antes do julgamento do presente recurso de revisão e antes mesmo da instrução da Serur, o responsável juntou ao feito petição por meio da qual suscita a referida nulidade. Assim, considero que tal petição possa ser tida como elemento adicional ao recurso interposto e, em conjunto, estes podem ser considerados como arguição de nulidade validamente formulada. Em especial, reitera-se, se tivermos em mente um rigor atenuado na observância das normas processuais em prol do interesse público presente na busca pela verdade real.
61.	Considero, ainda, que não se aplica, à presente hipótese, a teoria da "nulidade de algibeira" ou "nulidade de bolso", segundo a qual a suscitação tardia da nulidade, somente após a ciência de resultado de mérito desfavorável e quando óbvia a ciência do referido vício muito anteriormente à arguição, deve ser rechaçada por configurar manobra processual que não se coaduna com a boa-fé processual. Como já dito, o recorrente suscitou a nulidade antes do pronunciamento de mérito da Serur e antes do julgamento de seu pleito recursal.
62.	Dessa forma, reconheço a ocorrência de nulidade prejudicial ao recorrente, uma vez que a notificação inválida por via editalícia resultou na supressão de uma instância recursal. Deve, por conseguinte, ser tornado nulo o atestado do caráter definitivo do julgado emitido pela unidade técnica de origem, restituindo-se ao recorrente o prazo processual para interposição de recurso de reconsideração ou de outros recursos eventualmente cabíveis em face do Acórdão 6863/2016-TCU-Segunda Câmara.
63.	Outro motivo, por fim, que reforça a necessidade de devolução do prazo recursal diz respeito ao aspecto material da presente tomada de contas especial.
64.	Conforme se observa da instrução da Serur, o recorrente, por meio do recurso de revisão ora interposto, já trouxe documentos aptos a afastar, aproximadamente, 86% do valor do débito que lhe fora inicialmente imputado. Assim, caso a preliminar de nulidade fosse rejeitada e se examinasse o mérito deste feito, os elementos de prova carreados mostrar-se-iam suficientes para comprovar despesas da ordem de R$ 129.570,00, remanescendo um débito de R$ 20.430,00. Assim, seria extremamente prejudicial ao recorrente suprir-lhe uma fase recursal, tornando a presente etapa sua última chance de demonstrar a regular utilização da totalidade dos recursos recebidos. 
65.	Diante do exposto, voto no sentido de que o Tribunal adote a deliberação que ora submeto à apreciação deste Plenário.
	TCU, Sala das Sessões Ministro Luciano Brandão Alves de Souza, em 17 de junho de 2020.
BENJAMIN ZYMLER
Ministro-Relator